【裁判字號】    96,訴,3093
【裁判日期】    970710
【裁判案由】    營利事業所得稅
【裁判全文】
臺北高等行政法院判決
                                     96年度訴字第03093號
                              .
原      告  統一綜合證券股份有限公司
代  表  人  甲○○
訴訟代理人  袁金蘭 會計師
            林瑞彬 律師
被      告  財政部臺北市國稅局
代  表  人  凌忠嫄（局長）住同上
訴訟代理人  乙○○
上列當事人間因營利事業所得稅事件，原告不服財政部中華民國
96年7月11日台財訴字第09600261560號（案號：第00000000號）
訴願決定，提起行政訴訟。本院判決如下︰
    主  文
原告之訴駁回。
訴訟費用由原告負擔。
    事  實
一、事實概要：
    緣原告民國（下同）92年度營利事業所得稅結算申報，列報
    停徵之證券期貨交易所得新臺幣（下同） 1,314,508,539元
    ，被告機關初查以原告：（一）發行認購權證權利金收入88
    8,280,500元，減除相關費用1,832,805元後之餘額886,447,
    695元，非屬證券交易所得。（二）本期申報之交際費25,04
    4, 937元，扣除應稅營業收入之交際費限額17,283,841元，
    其超限金額 7,761,096元，再扣除已列報歸屬免稅收入之交
    際費602,236元後之餘額7,158,860元，應歸於免稅收入項下
    減除。（三）本期申報之職工福利25,510,755元，扣除應稅
    營業收入之職工福利限額4,289,460元，其超限金額21,221,
    295元，再扣除已列報歸屬免稅收入之職工福利169,011元後
    之餘額21,052,284元，應歸於免稅收入項下減除。（四）前
    手息扣繳稅額37,567,133元，其中40%之扣繳稅額15,026,85
    3 元未准扣抵，應轉列證券交易成本。綜上，乃核定原告本
    期停徵之證券期貨交易所得 384,822,847元。原告對所核定
    認購權證避險部位損失及權證發行費用、出售有價證券應分
    攤交際費、職工福利等部分不服，申請復查，未獲變更，訴
    經財政部95年7月11日台財訴字第09500280250號訴願決定略
    以，因被告機關函知尚有重審必要，乃將原處分（復查決定
    ）撤銷，囑由被告機關另為處分。嗣被告機關作成96年1月8
    日財北國稅法字第0950245158號重核復查決定，追認停徵之
    證券交易所得6,430元，變更核定停徵之證券交易所得為384
    ,829,277元，原告猶表不服，再訴經財政部96年5 月24日台
    財訴字第 09600182170號訴願決定略以，因被告機關審查原
    告主張為部分有理由，已撤銷96年1月8日財北國稅法字第09
    50245158號重核復查決定，並作成96年4 月17日財北國稅法
    一字第0960223528號重審復查決定（追認職工福利632,817
    元，變更核定證券交易所得385,462,094 元），原告所不服
    之原處分（重核復查決定）已不存在，訴願應不受理，原告
    對上揭被告機關96年4 月17日財北國稅法一字第0960223528
    號重審復查決定仍表不服，提起訴願遭決定駁回，遂提起本
    件行政訴訟。
二、兩造聲明：
    (一)原告聲明求為判決：1.訴願決定、原處分（即96年4月17
                          日重審復查決定）關於證券交易所
                          得應多分擔交際費7,158,860元及職
                          工福利金20,419,467元，暨否准將
                          避險部位損失747,290,093元、權證
                          發行營業費用35,724,163元列入權
                          利金收入減項等部分，均撤銷。
                        2.訴訟費用由被告負擔。
    (二)被告聲明求為判決：1.駁回原告之訴。
                        2.訴訟費用由原告負擔。
三、兩造之爭點：
    (一)原告主張之理由：
      1.重審復查決定中關於原告之證券交易所得應多分攤交際
        費7,158,860 元及職工福利20,419,467元之核定顯有違
        誤。原告於申報交際費及職工福利時業已將直接可歸屬
        於自營部門及以合理方式分攤至自營部門負擔之交際費
        及職工福利，調整至證券交易所得項下，調整後申報之
        交際費及職工福利金額並未逾所得稅法第37條及行為時
        營利事業所得稅查核準則以（下簡稱查核準則）第81條
        各款合計後所規定之限額，因此原告之申報方式並無違
        反財政部85年8月9日台財稅第851914404 號函釋（以下
        簡稱85年函）法令之處。原處分顯有違誤，析述如下：
        (1)原處分有應適用而未適用財政部85年8月9日台財稅第
          851914404號函釋之違法：
          按「自中華民國79年1月1日起，證券交易所得停止
            課徵所得稅，證券交易損失亦不得自所得額中減除
            。」所得稅法第4 條之1 定有明文。由於證券交易
            所得免徵營利事業所得稅，買賣有價證券相關之成
            本費用，自不得由應稅所得項下減除，為正確計算
            停徵之證券交易所得及應稅所得，財政部83年2月8
            日台財稅第000000000 號函（以下簡稱83年函）規
            定，以買賣有價證券為專業之營利事業其營業費用
            及借款利息，除可合理明確歸屬者得個別歸屬認列
            外，餘應依收入比例分攤至有價證券出售收入項下
            。然而並非所有費用之發生均與收入之多寡呈正比
            之關係，為求能更合理計算有價證券買賣應負擔之
            費用，財政部特別針對綜合證券商暨票券金融公司
            發布85年函之規定，對於可明確歸屬於應稅或免稅
            所得之費用得依個別歸屬認列，而對於無法明確歸
            屬之費用，得依費用之性質以合理之分攤基礎分攤
            至應稅及免稅所得，此函釋係基於所得稅法第四條
            之一之規定而由財政部所作出之解釋，依照稅捐稽
            徵法第一條之一「財政部依本法或稅法所發布之解
            釋函令…有利於納稅義務人者，對於尚未核課確定
            之案件適用之。」自應適用於綜合證券商尚未確定
            之案件。
          上開85年函釋，係針對以有價證券買賣為專業之綜
            合證券商及票券金融公司，應如何計算有價證券出
            售部分應分攤之營業費用及利息支出，自有價證券
            出售收入項下減除，以認定證券交易之所得，所為
            之補充核釋，立意在避免財政部83年函釋未慮及綜
            合證券商及票券金融公司基於行業特性，如適用與
            一般營利事業相同之分攤計算公式將致偏誤，所為
            之特別規定，以平該等業者之疵議，是以該等函釋
            適用對象係以有價證券買賣為專業之綜合證券商及
            票券金融公司，且顯係分立而不得混同。查原告係
            屬證券交易法第十五條規定之綜合證券商，系爭年
            度之營利事業所得稅申報並已依上開85年函釋之規
            定處理，於直接歸屬營業費用後，再就不可明確歸
            屬之營業費用以合理而有系統之方式分攤至出售有
            價證券項下。財政部85年函釋既已賦予綜合證券商
            得以合理有系統之基礎及方式分攤營業費用至應免
            稅業務下之權利，自是肯認此種方式方能切近實情
            的衡量其應稅業務及免稅業務之所得，然被告卻以
            一未見諸法令規定之依應稅及免稅之業務別計算限
            額方式核定原告之交際費及職工福利，由於該等限
            額之計算均係以收入金額為基礎，而營利事業本可
            以極少資金透過多次買賣有價證券而形成大額之買
            賣有價證券收入，但應稅業務之收入卻無法以此方
            式達成，此情形在綜合證券商尤為明顯，是以，被
            告分別就應稅及免稅業務設算交際費限額之做法，
            其結果將使原告依前述財政部85年函釋以合理分攤
            基礎分攤營業費用之結果完全失去意義，且該核定
            之結果無異使交際費之分攤回到前述83年函釋按收
            入比例分攤之概念，已全然失去85年函釋得以合理
            基礎分攤營業費用之精神，等同否准原告適用上開
            85 年函釋，是原處分及訴願決定顯有應適用而未
            適用前揭85年函釋及適用所得稅法第4條之1不當之
            違誤。
        (2)被告之核定顯有不當解釋法規、增加法令所無之限制
          而違反租稅法律主義之違法：
          被告之核定認原告申報營利事業所得稅時，應分別
            設算應稅及免稅部門之交際費及職工福利限額，並
            將超過應稅部門可列支限額之交際費及職工福利移
            由免稅部門項下核認。惟依據所得稅法第37條及查
            核準則第81條之明文，並未指出原告須按部門別或
            業務別計算交際費及職工福利限額並分別比較之。
            揆諸所得稅相關法令，亦無任何明文規定交際費及
            職工福利限額計算須以應稅業務及免稅業務分別計
            算。且基於所得稅法及營利事業所得稅申報書對於
            營利事業收入、費用、各項限額如呆帳費用限額、
            捐贈之限額、退休金之限額等等暨課稅所得之計算
            ，均係以營利事業「整體」為概念加以設計並訂立
            ，則交際費及職工福利支出之認列，自亦應以營利
            事業「整體」為考量單位，並無先割裂一營利事業
            為應稅、免稅單位，始分別計算其所得，此由所得
            稅法第37條及查核準則第81條訂定時，縱當時即已
            有免稅收入之存在（如土地交易所得等），卻未見
            當時該等法條或解釋函令規定需將納稅義務人之收
            入區分為應稅收入與免稅收入，再分別計算限額之
            情形；被告對於有免稅土地交易所得之營利事業，
            亦未曾有此等分別計算應免稅收入限額之核定情形
            。由此亦證所得稅法第37條及查核準則第81條之訂
            立意旨，僅侷限於營利事業整體對於交際費及職工
            福利限額之計算方式，完全與營利事業創造之收入
            為應稅收入或免稅收入無涉，其理甚明。而既前揭
            法條之立法意旨於證券交易所得停徵所得稅之前，
            即已客觀存在，則不論嗣後證券交易所得是否停徵
            ，自均無需亦不應改變其規定之計算方式，更不容
            被告自訂以應稅收入及免稅收入為分類，分別計算
            交際費及職工福利限額之規定，被告之核定顯增加
            法令所無之限制。
          又被告在稅捐稽徵實務上，對所得稅法第37條第1
            項規範意旨之解釋為，依所得稅法第37條第1 項第
            一款至第四款之規定，各自計算出每一個營利事業
            在每一業務範圍內之最高限額的交際費金額，再將
            四項金額相加，以其總額為該營利事業當年度交際
            費之最高限額；職工福利部分則係按查核準則第81
            條第2款第1目至第3 目之規定，依其性質各自計算
            出職工福利限額，再將各目之金額相加，以其總額
            為該營利事業當年度職工福利之最高限額，至於營
            利事業實際申報之交際費及職工福利在不大於最高
            交際費及職工福利限額之情形下，則一律核實認列
            ，不再區分每一款或每1 項之限額，此一作業慣例
            不僅為稅務實務所普遍認知，同時亦表現在主管機
            關印製、供營利事業申報稅捐時所使用之「所得稅
            法規定有列支限額之項目標準計算表」空白表格上
            （從其「帳列金額具有合法憑證者」該欄及「超過
            限額自動調減金額」均是供納稅義務人填載一整筆
            金額，而不再區分各款金額，即可明知）。換言之
            ，稅捐稽徵機關向來之法律觀念，一向是將交際費
            及職工福利之最高限額視為一個營利事業之總限額
            ，而不再區分每個業務範圍之交際費及職工福利限
            額，倘若該項費用於交易時符合支出要件、皆取具
            合法憑證且不超過總限額之狀況下，一律予以核實
            認列，因此一營利事業當發生「因進貨而支出之交
            際費高於所得稅法第37條第1項第1款計算之額度，
            但銷貨部分低於額度，而總交際費支出合計仍未超
            過總限額」時，被告仍予以全額列報，此對於非屬
            綜合證券商之其他所有行業營利事業均為一普遍發
            生之核定情形，並無例外，縱該等營利事業有從事
            有價證券買賣或是有從事出售土地等其他產生免稅
            所得之行為，亦未見被告再分別就應免稅業務計算
            限額，為何卻獨針對證券商分別依應、免業務別計
            算限額方式予以核定？倘被告對前述所得稅法第37
            條及查核準則第81條之解讀，係認需分別就應免稅
            業務計算交際費及職工福利限額，則為何未見被告
            對一般有從事有價證券買賣之營利事業（如一般製
            造業或買賣業）變更其核定方式，亦未見被告或財
            政部變更營利事業所得稅申報書之限額計算表格式
            ？是以，被告長久以來以行政作業慣例對納稅義務
            人之引導，業已形成納稅義務人之信賴及表彰被告
            對稅法相關規定之詮釋，今被告此等分別就各項業
            務計算交際費及職工福利限額之核定方式不僅違法
            ，獨對綜合證券商採取與其他營利事業及以往行政
            作業慣例全然不同之方式而為核課，實對原告有所
            不公，顯已違反行政程序法第六條所明定之平等原
            則及信賴保護原則，鈞院89年訴字第3297號及第31
            63號亦同此見解。
          另，被告及原處分絕無直接侵害人民財產權而創設
            「依部門別訂定費用限額」規定之權利，因此，被
            告以法律未明文規定之限額計算方式逕行按部門別
            及業務別核定交際費及職工福利，自行擴張解釋法
            律而創設新的法律制度，甚至傷害人民權利，顯有
            適用前開法規不當之解釋錯誤，更嚴重違反中央法
            規標準法第五條「人民權利義務應以法律定之」及
            憲法第23條之規定，不當限制人民權利，應予撤銷
            。
        (3)被告為推計課稅之方式核定顯有適用「司法院大法官
          會議解釋第218號解釋」錯誤之違法：
          被告就本案所採核定方式，係屬一種推計課稅方式，
          惟推計課稅應有法律依據。按推計課稅固為國家課徵
          稅收時可採取之方法，但依司法院大法官會議釋字第
          218 號解釋所揭櫫之原則，表明推計課稅應有法律依
          據。大法官會議解釋釋字第493號解釋理由書亦明示
          ：「營利事業成本費用及損失等計算涉及人民之租稅
          負擔，為貫徹憲法第19條之意旨，仍應由法律明確授
          權主管機關明定為宜。」本案被告以推計課稅之方式
          核定原告之交際費、職工福利費及證券交易所得，因
          法律未有應分別就應免稅部門計算交際費限額之明文
          ，揆諸前開說明，被告之推計課稅方式顯無法律依據
          ，故其違法至灼。
        (4)交際費及職工福利限額為必須以法律明定之事項，本
          案被告及原處分自訂限額實違反司法院釋字第420 號
          解釋及中央法規標準法第5條：
          依中央法規標準法第5 條之規定，關於人民之權利
            義務事項應以法律定之，而「租稅法定主義」是「
            法律保留」在稅法上的具體原則，依憲法第19條「
            租稅法定主義」的規定，舉凡應以法律明訂或法律
            未予規定之租稅項目，不得比照或類推適用其他法
            令之規定，或者另以命令做不同之規定，或甚至增
            列法律所無之限制，否則即屬違反租稅法定主義。
          「實質課稅原則」則是租稅法解釋原則的體現，即
            有關租稅構成要件事實之判斷及認定，應以其實質
            上經濟事實關係及所產生之實質經濟利益為準，而
            非以形式外觀為準，否則勢將造成鼓勵投機或規避
            稅法之適用，無以實現租稅公平之基本理念及要求
            ，此即為「實質課稅原則」的具體內涵。再者，「
            實質課稅原則」引用的要件之一，則是要有「法律
            形成可能性」的「濫用」，如果沒有濫用「法律形
            成可能性」之情形時，行政機關就不可以恣意的就
            引用「實質課稅原則」來加以課稅，更不得據此來
            創設法律所未規定之限制。故司法院釋字第420 號
            解釋固然肯定實質課稅原則在稅法上之適用，但亦
            闡明實質課稅原則在適用上仍應嚴守租稅法律主義
            ，亦即實質課稅原則之適用不得逾越法律規定，更
            不得增加法律所無之限制，否則即屬違法。
          本案爭點所在之「費用限額」概念，係因針對營利
            事業經營業務所需之費用（如交際費、職工福利）
            雖實質上(財務帳證上)營利事業確實發生該費用，
            但如無限制認列，恐有稅源侵蝕之情形，而不得不
            在收入成本配合原則創設例外立法設定限額，故任
            何設立費用限額均絕無可能是實質課稅原則之體現
            （因設定費用限額即不可能符合有所得始應課稅之
            精神），而係必以法律規定之範疇，行政機關並無
            逾越法律規定範圍而自訂規範之餘地。換言之，如
            立法者認為所得稅法第4條之1及查核準則第81條訂
            定後交際費及職工福利之限額應予限縮，自應立法
            明定之；財政部對此亦未推動修法，被告逕為與法
            律文意所無法獲得之解釋，顯破壞法律尊嚴甚鉅。
          綜前說明，既於遍查關於交際費及職工福利之限額
            相關計算規定，即無論是所得稅法第37條、營利事
            業所得稅查核準則第81條、財政部83年11月23日台
            財稅第000000000 號函及財政部85年函均未有就應
            稅及免稅業務應分別計算限額並分別比較規定之情
            況下，被告以「交際費及職工福利應以應稅部門之
            營業收入設定一限額，大於限額部分皆予以轉列免
            稅部門項下費用」為核定，顯有違反司法院釋字第
            420 號解釋及中央法規標準法第五條「人民權利義
            務應以法律定之」之規定，懇請鑒察。
        (5)退萬步言，縱被告認交際費及職工福利限額應就應稅
          、免稅業務分別計算，則於計算應稅業務限額時，亦
          應將原告列於非營業收入項下之利息收入、其他收入
          等應稅收入併入計算方為合理：退萬步言之，縱被告
          認原告之交際費及職工福利應分別就應稅及免稅業務
          計算限額並分別比較之，則於計算限額時，被告亦不
          應僅將原告列於營業收入中之利息收入納入計算基礎
          ，而應將原告列於非營業收入項下之利息收入及租賃
          收入等亦納入計算，蓋該等收入列於非營業收入僅係
          因其非屬自營、承銷或經紀業務所生之收入，惟就其
          性質為原告活期存款、交割結算基金、自律基金等利
          息收入，以及出租資產之收入，其為應稅收入並已入
          結算申報無誤，故被告亦應將其一併納入應稅業務之
          交際費與職工福利限額之計算基礎，方為合理。
        (6)綜上所陳，原處分、復查決定及訴願決定關於交際費
          及職工福利應多分攤至證券交易所得項下顯有違誤。
      2.原處分中對於發行認購權證損益之計算亦顯有違誤
        (1)「認購權證」之基本介紹、相關風險沖銷規定及該規
          定產生之結果。
          認購權證基本介紹：
            (甲)按現行證管法令規定，符合證券交易法第15、16
              條綜合證券商之資格者，得於法令授權下，針對
              已在證券交易所上市之公司對外發行認購權證。
              所謂「認購權證」係指投資人支付一定數額之權
              利金買發行人發行之認購權證，而該權證係表彰
              投資人有「依其設定之條件，於到期日內或約定
              之到期日，向權證發行人按約定價格認購一定數
              量之標的股票」之權利。亦即，投資人得依其對
              該標的股票未來市場價格之預期而決定購買該認
              購權證，致不論認購權證到期日當天標的股票股
              價如何，均享有得以約定價格向權證發行人購買
              約定數量標的股票之權利，如此便可在標的股票
              股價如其所預期上漲至高於約定認購價格時，選
              擇認購並享有該等價差之利益，並將最大風險鎖
              定在認購權證之權利金（亦即當標的股票股價低
              於約定認購價格時可選擇不執行履約，便只有損
              失認購權證之權利金），其餘風險則轉由發行券
              商負擔。
            (乙)由上可知，認購權證之價值隨標的股票價格而變
              動：當標的股票價格上漲，因認購權證持有人享
              有以相對較低價格認購標的股票之權利，故對認
              購權證投資者有利（其向發行券商買得約定之標
              的股票後，得至證券市場出售並賺取套利空間）
              ，但對發行券商不利（其必須先持有標的股票，
              並以低於目前市場價格之約定價格出售之）。反
              之，當標的股票價格下跌時，則持有認購權證之
              投資者得以特定價格認購而獲益之空間變小甚至
              無認購之利益（當標的股票實際價格跌至低於約
              定價格時，認購權證投資人將選擇認賠已付出之
              權利金，而不要求履約），故對權證投資者不利
              ，但對發行券商有利。因此，認購權證之價值與
              標的股票價格係呈同向之變動，而該變動對於投
              資人及發行券商之影響恰好是相反的，惟雙方均
              負有一定之風險，投資人所負之最大風險可以預
              知（付出之權利金），然發行券商雖取得權利金
              收入，但其最大之履約成本及風險卻無法預測，
              故進行避險策略實有其必要性及正當性。
          相對風險沖銷規定
            (甲)認購權證發行人，向臺灣證券交易所股份有限公
              司（以下簡稱證券交易所）申請同意其擬發行之
              認購權證上市時，依行為時發行人申請發行認購
              （售）權證處理準則第10條規定，俟證券交易期
              貨委員會（現已改制為行政院金融監督委員會證
              券期貨管理局）核給其發行認購權證之資格後，
              向證券交易所申請同意其發行計畫後，始得辦理
              發行及銷售。又行為時臺灣證券交易所股份有限
              公司認購（售）權證上市審查準則（以下簡稱審
              查準則）第4條第2項第4款、第8條第1項第7款及
              第9款、第10條第1項第5款第8目分別規定，「發
              行人申請認購（售）權證發行人資格之認可…應
              提出預定之風險沖銷策略。」「發行人申請發行
              認購（售）權證資格者，如有下列各款情事之一
              者，本公司得不予同意其資格之認可：…七、發
              行人無適當之風險管理措施者…九、發行人於最
              近一年內未能依本公司認購（售）權證相關規定
              辦理，且無法於限期內改善者」、「申請本公司
              同意上市之認購（售）權證，應符合下列各款規
              定：…五、發行計畫內容須包括下列條款：…（
              八）預定之風險沖銷策略。…」故不論認購權證
              到期履約之方式，投資人按約定履約價格向發行
              人購入標的股票或投資人以現金結算方式收取差
              價，皆必須有風險沖銷策略之訂定。
            (乙)風險沖銷之避險方式，可分委外避險及自行避險
              。自行避險之風險沖銷策略係指認購權證發行人
              ，為避免因標的股票價格大幅上揚或下跌，致認
              購權證（或稱被避險部位）到期履約時所產生鉅
              額虧損或避險標的股票產生鉅額虧損之風險，所
              採取自行買進或賣出標的股票（或稱避險部位）
              或權證之相對應措施。認購權證發行人無適當之
              風險管理措施者，依發行人申請發行認購（售）
              權證處理準則第8條第7款之規定，證期會得不認
              可其發行資格。
          風險沖銷規定產生之結果
            (甲)根據前述認購權證風險沖銷之規定，原告所進行
              風險沖銷之交易，實係主管機關規範其得以發行
              認購權證所不可或缺之合法要件，並非獨立之「
              證券交易」，被告不得將其逕行涵攝成所得稅法
              第4條之1之證券交易損失，鈞院並已有支持前述
              見解之判決可證。認購權證之發行人依法須於向
              主管機關申請發行認購權證時，檢具載明其預定
              風險沖銷策略之發行計畫，向證券交易所遞送申
              請書。故預定風險沖銷策略自屬需經主管機關規
              範且審核之發行認購權證不可或缺之合法要件，
              應可由此確認。
            (乙)另依證期會86年6月12日（86）台財證（二）第
              03294 號函之規定，證券商發行認購權證並自行
              從事風險管理者，得依風險沖銷策略之需求持有
              所發行認購權證之標的股票，惟其持有數額以風
              險沖銷策略所需者為限，至多並不得超過認購權
              證發行單位所代表之標的股票股數。發行認購權
              證之證券商，於該認購權證存續期間內，除基於
              風險沖銷之需求而買賣之標的股票外，其自營部
              門不得另外自行買進賣出標的股票；發行前自營
              部門已持有之標的股票，亦應轉入風險沖銷策略
              之持有數額內一併計算。是以，認購權證發行人
              依法必須從事前述認購權證之避險操作，否則主
              管機關得依法撤銷認購權證發行人發行資格之認
              可，不得發行認購權證。此外，為認購權證避險
              目的所持有之標的股票之買賣及持有數額，概依
              發行計畫之風險沖銷策略及相關法令而定，並列
              入避險專戶內，其買賣損益之計算，均有資料可
              證。
            (丙)前述要求權證發行者需有風險沖銷策略並進行避
              險之規定，目的係在降低證券商之整體經營風險
              ，進而保護證券市場及廣大投資人。原告發行認
              購權證所必要執行之避險措施，確係其基於證券
              交易所事前核准、事後審核之行為暨國際性選擇
              權定價模型之學理而必須採行者，故足認實係屬
              發行認購權證之合法要件及實際上之必要條件，
              而非真有獨立意思表示之證券交易行為，類似行
              為絕非立法者於七十四年間制訂所得稅法第四條
              之一時所能慮及，自不容被告於無法律依據下任
              意創設如原處分所示之課稅規定。
        (2)被告認定認購權證避險損失係屬應稅或免稅項下損失
          之方式顯與其他成本費用項目不一致，且所得稅應對
          「所得」課稅，如被告未將發行認購權證之相關成本
          費用自認購權證收入中扣除，而就收入毛額課稅，顯
          不符實質課稅原則。
          被告認定各項成本或費用應歸屬於應稅或免稅收入
            項下減除，均應以該成本費用項目係為何項業務而
            發生，亦即該成本費用係與何項收入之產生具有直
            接關係而定。營利事業所有成本費用項目各應歸屬
            於應稅亦或免稅收入項下減除均係依該等認定方式
            為之，而不以發生該成本費用本身之行為作為判斷
            ，如此方符合一般公認會計原則之收入與成本配合
            原則，並達到量能課稅之目的。對於權證發行人從
            事避險而產生損失，當然亦應以與其他成本費用項
            目相同之認定方式，以辨認其究屬應稅或免稅收入
            項下之成本費用。避險操作既為證券主管機關強制
            以法令要求權證發行人所從事之行為，當然應屬發
            行權證所收取權利金收入項下得減除之成本，而不
            應以避險操作行為本身是否為買賣有價證券作為判
            斷準據，被告對於權證發行人從事避險行為所發生
            之損失，與其他成本費用項目歸屬予應免稅項下之
            判斷方式顯不一致，使原告應稅權利金收入直接且
            大部分之成本（避險產生之損失）未於權利金收入
            項下減除，實有矛盾及違誤。
          按「營利事業所得之計算，以其本年度收入總額減
            除各項成本費用、損失及稅捐後之純益額為所得額
            。」所得稅法第24條第1 項訂有明文，是營利事業
            所得稅係針對所得額課稅而非收入課稅其義甚明，
            而也唯有針對所得額課稅方能真正達到量能課稅之
            目的。然被告幾等於對原告發行權證之收入全數課
            徵營利事業所得稅之方式，顯違反所得稅法第24條
            及量能課稅原則，亦幾等於將認購權證權利金所得
            稅之課徵方式扭曲為以交易毛額課稅之方式（即縱
            使原告因避險操作而使其權利金收入全數賠光仍要
            就權利金收入之大多數金額繳納所得稅），被告此
            等破壞所得稅制度及精神之核定方式，顯不當加重
            原告之所得稅負。
          雖目前證券交易所得停徵，同法第4條之1為明確區
            分應課稅部分之所得，訂有「自中華民國79年1月1
            日起，證券交易所得停止課徵所得稅，證券交易損
            失亦不得自所得額中減除。」之規定，亦為前述「
            成本收入配合原則」之體現。今被告已將原告發行
            認購權證之收入核定調整為應稅收入，則依所得稅
            法第4條之1意旨及精神，則應准營利事業將產生該
            發行認購權證收入之相關成本費用於發行收入項下
            減除，以發行淨所得課徵營利事業所得稅。
        (3)所得稅法第4條之1後段須在符合收入成本配合原則之
          要件下，方可計算出證券交損益，進而合理適用。
          所得稅法第4條之1後段「證券交易損失亦不得自所
            得額中減除」，係基於同條前段「自中華民國79年
            1月1日起，證券交易所得停止課徵所得稅」之規定
            而存在，該條非常明確地規範個人或營利事業就一
            年度之證券交易收入減掉相對的成本費用後所可能
            呈現之兩種可能結果（利得或損失）應適用相同之
            處理程序。即該條規定絕非排除「收入成本配合原
            則」之概念，否則將無法以合理計算課徵納稅義務
            人之稅負。此點被告之復查決定理由二、（四）「
            …惟宜正確計算「免稅所得」之範圍，如免稅項目
            之相關成本費用歸由應稅項目吸收，營利事業將雙
            重獲益…」即已闡明，發生證券交易收入之成本費
            用，無論其形式是否為證券交易（如證券商自營利
            部門之薪資或設備購置成本），均不得減除。相對
            而言，當應稅項目之相關成本費用無論其形式是否
            為證券交易，絕不應歸由免稅項目吸收。換言之，
            就法律形式上為「證券交易損失」之損失要適用所
            得稅法第4條之1後段，自必須在不予認列損失將能
            達到「收入成本配合原則」之功能，才可能符合該
            條之立法目的，即達到應稅項目之相關成本應由應
            稅項目吸收；免稅項目之相關成本費用應由免稅項
            目吸收之情形，應為所得稅法第4條之1之唯一立法
            目的。再換言之，所得稅法第4條之1，絕不可能係
            規定證券交易產生所得時應遵循「收入成本費用配
            合原則」，非證券交易即不須遵循「收入成本費用
            配合原則」。揆諸前述，系爭避險措施所造成之具
            有「證券交易」外觀之損失，非常明確的可以認定
            係原告為獲取「應稅」之「認購權證權利金」所不
            可或缺之成本，甚至不能認為該避險措施為一具有
            獨立經濟目的之行為，原告為發行認購權證而依循
            證交所強制規定進行避險交易而買賣有價證券之損
            益，與原告以獲利為目的之有價證券投資行為完全
            不同，前者須受諸多限制而非得自行買賣，因此「
            收入成本費用配合原則」如不能在此處適用，與租
            稅公平原則及所得稅法第4條之1目的解釋不符。
          再參諸所得稅法第4條之1之立法目的，無非為促進
            資本市場活絡，讓自由參與資本市場者享有證券交
            易所得免稅之優惠，則其證券交易損失自須自行承
            當。是以，如參與者本身在買賣決策上無絕對自由
            ，且決策目的係在避險減少損失，而決策本身又與
            先前取得之權證權利金具有連動性者，即與所得稅
            法第4條之1所欲達成之立法目的無涉，自應不在所
            得稅法第4條之1之適用範圍內至明。
        (4)原告進行風險沖銷之交易，實係主管機關規範其得以
          發行認購權證所不可或缺之合法要件，並非獨立之「
          證券交易」，台北高等行政法院已有支持前述見解之
          判決可證。
          依照「發行人申請發行認購（售）權證處理準則」
            第八條第七款規定可知，如認購權證發行人無適當
            之風險管理措施者，主管機關得不認可其發行資格
            。又，參上述審查準則第4條第2項第4款、第8條第
            1項第7款及第9款、第10條第1項第5款第8目之規定
            ，預計風險沖銷策略係屬須經主管機關規範且審核
            之發行認購權證不可或缺之合法要件，殆無疑義。
          原告發行認購權證所必要執行之避險措施，實係屬
            發行認購權之合法要件及實際上之必要條件，而非
            真有獨立之意思表示之證券交易行為，此見解有有
            鈞院92年訴字第0157號判決、92年度訴字第3030號
            判決、92年度訴第3597號判決、94年度訴字第0130
            8號判決、93年度訴字第3732號判決、94年度訴第0
            1195號判決、94年度訴字第01196 號判決、94年度
            訴字第01244號判決、94年度訴字第924號判決、94
            年度訴字第01669號判決、95年度訴字第673號判決
            、95年度訴字第01900號判決及94年度訴字第1747
            號判決可資參照。類似行為絕非立法者於74年間制
            定所得稅法第4條之1時所慮及，自不容被告於無法
            律依據下任意創設如被告所示之課稅規定。另依所
            得稅法第24條「成本收入配合原則」，採「整體原
            因事實觀點」，認為權證法律關係起迄，應涵蓋從
            發行及至履約的完整過程，避險損失與權證再買回
            損失應視為發行成本，而自權證發行收入項下扣除
            。原告原申報係將避險損失與權證再買回損失作為
            發行權證之成本，與台北高等法院之判決意旨並無
            二致。
        (5)避險交易實質上並非證券交易，被告之核定忽略認購
          權證交易之經濟實質及量能課稅原則，並就原告權利
          義務相關連事項割裂為不同認定，顯違反司法院大法
          官會議釋字第420號解釋及釋字第384號解釋。
          釋字第420 號解釋之「實質課稅原則」，近年來常
            為行政法院於稅務行政救濟案件中所引用，以防納
            稅義務人利用法律條文之解釋空間，而任意規避其
            依法應履行之納稅義務。所謂「實質課稅原則」，
            即課稅與否之認定，如發生『形式上存在之事實』
            與『事實上存在之事實』不同時，租稅之課徵基礎
            應基於『事實上存在之事實』，以免納稅義務人濫
            用私法上之法律形成自由規避租稅。故自「實質課
            稅原則」亦可解為，既租稅之課徵基礎應基於『事
            實上存在之事實』，於發生『形式上存在之事實』
            與『事實上存在之事實』不同時，稅捐稽徵機關自
            不應侷限於『形式上存在之事實』去判斷納稅義務
            人是否有納稅義務，而應先行查明『事實上存在之
            事實』為何，再決定是否納稅義務人確實有應課予
            納稅義務之情事。因此，如一在必須經由兩個法律
            上之行為才可被認定屬一個經濟上之行為時，自應
            將該兩個法律行為結合觀察，才可能獲得稅捐課徵
            之正確性。
          揆諸本案，原告於發行認購權證後依法進行避險交
            易而所為之標的股票買賣，其與原告僅單純為賺取
            證券交易之價差而所為有價證券買賣，其交易目的
            、持有期間、是否得自由買賣、有無特殊限制…等
            ，均有所不同，故避險交易顯非一個「獨立經濟目
            的之行為」，而係附屬於為賺取認購權證之權利金
            或為符合認購權證發行之事前承諾而必須進行之措
            施。被告枉顧發行認購權證依法所必須進行之避險
            交易之實質，僅一再拘泥於該避險措施之形式為證
            券交易，顯違反釋字第420 號解釋所表彰之「實質
            課稅原則」甚明。
          再者，就同一認購權證交易有關聯之權利義務相關
            事項為不同認定，於原告發行認購權證時，認為其
            取得之價款為營利事業所得稅之課稅範圍，但自其
            發行後之標的股票買賣，均認係屬證券交易所得，
            故其損益不得計入。原告一個完整之交易行為（包
            括發行認購權證及依法必要之避險措施），被告卻
            予以割裂適用，顯然違反司法院大法官會議釋字第
            三八五號解釋「然課人民以繳納租稅之法律，於適
            用時，該法律所訂之事項若權利義務相關連者，本
            於法律適用之整體性及權利義務之平衡，當不得任
            意割裂適用」之意涵。
        (6)所得稅法第4條之1雖為所得免稅之特別規定，惟其適
          用上並未排除所得稅法第24條，是既有所得稅法第4
          條之1 存在而將所得分為應免稅二類，於計算此二類
          所得時更應恪守所得稅法第24條之收入成本配合原則
          如非所得稅法或其他相關法令訂有所得免稅或停徵
            所得稅之規定，則所有所得均為應稅，可直接依所
            得稅法第24條以全部收入減除各項成本及費用等得
            出其所得額後遽以課稅即可。而在根據所得稅法第
            24條為計算時，營利事業所得認列之成本費用項目
            亦當然應符合稅法相關認列要件、應取具憑證以及
            限額等規定，該等限制規定主要係基於確認成本費
            用實質性、降低人為判斷所可能造成之偏誤或避免
            浮濫而訂立，非為意圖破壞收入成本配合原則，而
            為統一成本費用認列標準並避免認定爭議所為之取
            捨；而觀整體稅法之設計，亦並未因該等限制而嚴
            重偏離收入成本配合原則，或產生劇烈偏離實質課
            稅原則之結果，反而是在這些例外規定之下，仍盡
            量嚴守收入成本配合原則，也只有如此方能達到實
            質課稅原則之理想。所得稅法4條之1有關證券交易
            所得免稅，證券交易損失不得扣除之規定，實係一
            特別規定，其特殊立法目的使該規定確實為實質課
            稅原則之例外，惟既其已將所得分為應課稅及免稅
            二類，於計算應稅所得及免稅所得時，更應恪守所
            得稅法第24條之收入成本配合原則：屬於應稅收入
            項下之成本費用不應列為免稅收入項下減除，而屬
            於免稅收入項下之成本費用亦不應列為應稅收入項
            下減除，否則絕對無法正確計算應稅及免稅所得，
            此觀所得稅法第4條之1之相關解釋函令，如司法院
            大法官會議釋字第493 號、財政部85年8月9日台財
            稅字第851914404 號函以及財政部83年2月8日台財
            稅字第000000000號函即可知，所得稅法第4條之1
            之適用上如排除所得稅法第二十四條之收入成本配
            合原則，該二函釋即不可能將非屬證券交易形式之
            各項營業費用自免稅證券交易收入項下減除，則司
            法院大法官會議亦不可能同意財政部83年函釋合憲
            。是本案原告避險及履約損失及其相關費用，確實
            為原告賺取權利金收入所必須之成本費用，其與權
            利金收入有直接而密切之相關性已如前所述，且與
            非有獨立意思表示及完全決策自由有價證券買賣行
            為，即與所得稅法第4條之1所欲達成之立法目的無
            涉，自應不在所得稅法第4條之1之適用範圍內至明
            ，是應將其列為原告發行權利金收入之成本費用，
            自權利金收入下減除後計算發行淨損益課稅，方符
            合所得稅法第24條收入成本配合原則。本案被告將
            原告發行認購權證之權利金收入列為應稅收入，卻
            將其須支出且佔比例極大之避險交易而生之損失，
            視為純粹之證券交易損失，顯割裂適用法律，違反
            實質課稅原則。
          而被告以避險交易既可能有利益，則難謂係發行權
            證之成本費用，實係迷惑於利益、損失、成本、費
            用等名詞，混淆收入成本費用配合之上位指導原則
            。蓋一筆交易依其交易內容複雜程度不同，可能同
            時有收入、成本、費用、利益（得）及損失。所得
            稅法第24條之「收入」「成本」「費用」之定義及
            涵攝範圍，絕不可能因某一筆交易，其成本或費用
            部分因某特殊情況產生「收益」，而造成該成本費
            用即無法認列為該筆交易相關之成本費用，典型例
            子如，購買已有建物之土地，其目的係為拆除該舊
            建物，利用該地重新蓋新建物，則拆除該建物之支
            出固應為購地之成本加項，然將拆舊建物所得之廢
            鋼筋加以變賣所得「利益」，會計上則應列為該購
            地成本之減項。難道僅因拆舊建物所得之廢鋼筋因
            有變賣「利益」，則該拆除成本即不准列入購地成
            本乎？實則，被告實係對於所得稅法第24條收入成
            本配合原則有所誤解，而認為權證避險交易既可能
            有「利益」，即不可能是該權證發行之成本費用，
            以上揭購地之例即可知為錯誤。正確說法應是該權
            證避險操作結果及履約結果無論其本身為損失或是
            特殊狀況下產生利得，均應屬發行權證賺取權利金
            收入之必要成本（而倘避險及履約結果最後成為利
            得，即是「負成本」，因果關係、法律關係及經濟
            實質上仍是權證交易之成本費用，僅是因加計該「
            負成本」後，會增加權證交易之所得。），請鈞院
            明鑑。
        (7)被告對原告及所有本國權證發行券商之核定方式，無
          異等於對權證發行人以收入毛額課稅，使其就權證發
          行行為之實質稅負平均而言高達其發行淨所得之152%
          ，此等幾近以毛額課稅之絞殺性租稅，顯違反實質課
          稅及租稅公平，並抑殺我國尚未蓬勃且力圖振興之金
          融商品市場
          查被告因認權證發行人之避險及履約行為係獨立之證
          券交易行為，故其損失不得自應稅發行權利金收入項
          下扣減，有關發行權證之相關費用（相對於避險及履
          約損失來說金額較小）亦多為被告認定與有價證券買
          賣相關而亦否准自權利金收入下減除，其所造成之結
          果，等於認定原告等權證發行人發行權證不須任何成
          本費用，而以權利金收入毛額課稅，造成權證發行人
          所需負擔之實質稅負，以證券商86年至93年7 月止之
          平均獲利率計算之，竟高達發行所得之152%（詳證10
          第26頁統計資料可知此期間各證券商發行權證之平均
          淨利率為權利金總收入之16.37%，而卻要負擔權利金
          總收入25%之稅捐，因此稅負為其發行淨所得之152%
          = 25% / 16.37%），此等課稅方式完全與被告一再於
          各項案件中宣稱並為司法院大法官釋字第420及496號
          一再重申之實質課稅原則背道而馳。此等對於僅有10
          0元所得卻遭課徵152元所得稅（一般營利事業是100
          元所得被課徵25元或以下之所得稅負）之絞殺性課稅
          方式，不僅獨對權證發行券商不公，更無異是對業者
          殺雞取卵。
        (8)被告對於外國券商於我國發行權證卻准予其以收入之
          85% 推計為成本，顯見被告肯認發行權證實際上所需
          之成本絕非微小，而被告對外國券商發行權證核定之
          稅負為收入之 3.75%，卻使本國證券商發行權證稅負
          為收入之25%，二者差距達7倍，違反平等原則至灼
          查外國券商於我國發行權證，其收入均經財政部核
            准得適用所得稅法第25條規定「總機構在中華民國
            境外之營利事業，在中華民國境內經營國際運輸、
            承包營建工程、提供技術服務或出租機器設備等業
            務，其成本費用分攤困難者，不論其在中華民國境
            內否設有分支機構或代理人，得向財政部申請核准
            ，或由財政部核定，國際運輸業務按其在中華民國
            境內之營業收入之百分之10，其餘業務按其在中華
            民國境內之營業收入之百分之15為中華民國境內之
            營利事業所得額。」由此可見，財政部及被告均肯
            認發行權證所需之成本絕非微小，否則豈有可能准
            外國券商得依前開所得稅法第25條以發行權利金收
            入之85%推計為其必要成本，而以15%認定為其發行
            所得而課徵25%所得稅，致其實質稅負僅為權利金
            收入之3.75% (15% * 25%)。
          財政部一方面准於外國券商以權利金收入之15% 認
            定為發行權證所得據以課稅，另一方面卻堅稱本國
            券商發行權證之必要成本為出售證券交易損失不得
            自權利金收入項下減除，致其幾乎是以權利金收入
            毛額直接課徵25%稅負，並形成實質稅負平均而言
            為淨所得之152%以上，本國及外國證券商發行權證
            稅負差距達七倍之多，實為天壤之別；被告並以「
            因各項收入性質或有不同，有些收入本來就無成本
            費用或成本費用微小」之說詞，試圖合理化其對本
            國券商之核定方式，兩相對照之下，其說詞與認定
            之矛盾顯而易見。被告顯對於本質相同之事件，為
            不同之處理而使其稅負天差地遠，卻對本質並不相
            同之事件（權證發行人之履約、避險行為及一般證
            券交易行為），強加適用相同之規範，已違反租稅
            公平及平等原則，並已透過租稅之不公平使本國券
            商與外國券商競爭之立足點相差甚遠。
        (9)從財政部官員之意見，及立法院已議定之「所得稅法
          增訂第14條之1、第24條之1及第24條之2 條文草案」
          ，均足證明立法者與財政部亦認同避險交易之損益應
          併計發行認購權證損益課稅。
          按前財政部王政務次長得山於91年4月4日召開之第
            5屆第1會期財政委員會第7次全體委員會中發言：
            「…有關張委員花冠等34人提案修正所得稅法第24
            條之1，我們原則上是同意的，其實最好的方式是
            全部都恢復課稅，但因為這個部分非常敏感，所以
            先就認購（售）權證標的證券交易所得課稅，並扣
            除其損失，是原本就應該做的，所以我們對此抱持
            著贊成的立場。…」。顯見財政部對於原以86年12
            月11日台財稅字第861922434 號函釋對於認購權證
            之課稅方式，亦認為其不符合收入與成本費用配合
            原則。
          次按財政部林部長全於92年5月8日召開之第5屆第3
            會期財政委員會第17次全體委員會中發言：「…基
            於認購（售）權證發行人，因從事避險操作而於認
            購（售）權證存續期間買賣經目的事業主管機關核
            可之有價證券及衍生性金融商品，係發行認購（售
            ）權證之重要配套措施，且為發行權證所衍生之交
            易，為符合收入與成本費用配合原則及合理計算發
            行人發行認購（售）權證之損益計算，本次委員會
            提案修正所得稅法增訂第24條之1 ，明定認購（售
            ）權證發行人買賣上開證券及衍生性金融商品之交
            易所得或損失，應併計發行認購（售）權證損益課
            稅，不適用所得稅法第4條之1及第4條之2規定，使
            課稅更為公平合理，本部敬表支持與贊同。…」、
            「對於課稅的理論（按、認購權證課稅）有兩個，
            一為證券交易所得，如果證券交易所得免稅，則證
            券交易損失不得抵稅。二為對證券商發行認購權證
            避險之交易所得和損失，皆列為營業收入和營業成
            本，則收入須課稅；成本得抵稅。此兩者相異之觀
            念，無論採用任何一個，我們皆認同，而配合衍生
            性金融商品的發展需要，採後者之觀念可符合時代
            潮流，所以我們認同提案之內容。…這樣的作法是
            對的，而業者和財政部對此方式皆有共識。…」。
          且立法院已於96年7 月11日通過財政部所送審之所
            得稅法第24條之2 之修正條文，其內容為：「經目
            的事業主管機關核准發行認購（售）權證者，發行
            人發行認購（售）權證，於該權證發行日至到期日
            期間，基於風險管理而買賣經目的事業主管機關核
            可之有價證券及衍生性金融商品之交易所得或損失
            ，應併計發行認購（售）權證之損益課稅，不適用
            第4條之1及第4條之2規定。」，亦足證明對於此種
            金融商品於稅法上所得概念之正確法律解釋方式，
            亦可見立法者與財政部皆認同避險交易之損益應併
            計發行認購權證損益課稅之概念，因此所得稅法就
            認購權證課稅事既已修法，即顯確認本項課稅有所
            得稅法第24條第1 項之收入成本配合原則之適用，
            非給予租稅減免之創設性立法，亦足堪認定。
        (10)原告發行認購權證業務之營業費用應依照收入成本配
          合原則，列為應稅權利金收入之減項
          原告之金融商品部門係一獨立部門，其收入、成本
            及費用均單獨列帳而未與其他部門混淆，且該部門
            業務均係以賺取應稅之發行認購權證權利金收入為
            目的而屬應稅部門，該部門全部費用自得於應稅收
            入項下減除：本案原告為從事認購權證之發行，業
            已設立一獨立之「金融商品部」專門從事認購權證
            發行之分析、研究及操作，該部門之組織、執掌及
            帳務均屬獨立，其收入、成本及費用亦均單獨列帳
            而未與其他部門混淆，此觀原告之公司組織圖及各
            部門執掌可明。另查審查準則第4 條規定，「同時
            經營證券承銷、自行買賣及行紀或居間等3 種業務
            者，得申請認購（售）權證發行人資格之認可。」
            換言之，證券自營商無法取得認購（售）權證發行
            人資格，進而發行認購（售）權證；唯有經營綜合
            證券商業務者，得依規定申請之認購（售）權證發
            行人資格之認可。因此原告既非單純經營自營業務
            之證券商，辦理認購權證發行之相關費用當然不必
            然屬於自營部門費用。被告無任何依據認定認購權
            證之發行業務屬於證券自營商業務應歸屬於自營部
            門下，其認事用法顯然錯誤。按發行人於發行認購
            （售）權證前，須對台灣證券交易所公佈的可認購
            權證標的股進行內部審查評估，決定預計發行之認
            購權證標的股票後向台灣證券交易所提報發行計劃
            ，此階段之工作近似於證券承銷商於承銷股票時所
            進行之前置評估作業。經證券交易所核准後，發行
            人應在核准後10天內向投資人銷售所有預計發行的
            權證，並收取權利金收入，此階段之工作則類似於
            證券承銷商於承銷股票時所進行之分銷作業。另原
            告雖需依向台灣證券交易所提報之避險計畫進行標
            的股票之避險，但此避險措施亦係為賺取發行權利
            金收入依法必須進行之措施，且係由原告金融商品
            部門而非「自營部」來進行之工作，由上述可知，
            原告發行認購權證取得權利金收入之交易過程及工
            作內容與證券自營部門自行買賣有價證券之工作性
            質並不相同，被告顯不察事實而將發行認購權證權
            利金收入相關費用全數納入自營業務部門後再予分
            攤，其認定顯有錯誤。此外，原告金融商品部門之
            所有業務均係以賺取發行認購權證權利金收入為目
            的，而既該等權利金收入依稅法規定係屬應稅收入
            ，則該部門應認定為應稅部門，其所有費用均得自
            該部門產生之應稅發行權證權利金收入項下減除，
            方符合所得稅法第4條之1、成本收入配合原則，以
            及財政部85年函釋之規定及訂立意旨；被告之原處
            分將原告金融商品部門之費用視為自營部門費用，
            並以一法無明文之分攤比例加以分攤，顯在未查明
            事實情況下即基於錯誤認定所為之核定，除以違反
            上開稅法規定外，亦已有違行政程序法第36條應依
            職權調查證據及同法第9 條應於當事人有利不利情
            形一律注意之情況。
          被告應比照其對原告其他年度之核定方式將直接歸
            屬與間接分攤至發行認購權證業務之營業費用列為
            應稅權利金收入之減項，方符合行政平等原則：原
            告於復查及訴願階段中皆主張：原告之認購權證業
            務均係由獨立之金融商品部門處理，故與此業務相
            關之直接歸屬與間接分攤之營業費用共35,724,163
            元均可清楚計算，該筆營業費用應依收入成本配合
            原則轉為應稅權利金收入之減項方為合理。而查被
            告對原告89年度案件所為之核定通知書，已顯將該
            年度與認購權證業務相關之直接歸屬與間接分攤之
            營業費用共37,138,454元，與發行認購權證之直接
            費用1,123,316元，兩者合計共38,261,770 元一併
            列為應稅權利金收入之減項；然於本案中，被告卻
            僅將原告發行認購權證之直接費用1,832,805 列為
            應稅權利金收入之減項，卻未將原告與認購權證業
            務相關之直接歸屬與間接分攤之營業費用35,724,1
            63一併列入（原核定之調整法令及依據說明書），
            顯有違背收入成本配合原則，然被告機關於復查決
            定時卻仍未將原告該筆費用予以核定為應稅收入之
            減項，謹請鈞院撤銷原處分，命被告至少應將此重
            核調整，即將系爭費用一併列入應稅收入之減項，
            以符行政程序法第6條所揭示之「行政行為之平等
            原則」，亦即未有正當理由，被告即不應對原告之
            相同類型案件為差別待遇。
          退萬步言，縱鈞院認原告金融商品部門為發行權證
            而在主管機關要求下所進行之相關避險措施為所得
            稅法第4條之1所訂之免稅有價證券買賣行為（惟原
            告並不認同此主張），被告將原告全部金融商品部
            門之費用認屬自營部門業務之費用，而將其與自營
            部門費用併計後，逕依收入比例計算出發行認購權
            證業務所得減除之費用，亦屬顯然錯謬並違法，謹
            析述如下：
            (甲)原告之金融商品部門與自營部門並不相同且係相
              互獨立之部門，被告將該二部門混為一談實有不
              妥：如前所述，原告之金融商品部門乃一獨立部
              門，並非依附於自營部門或為自營部門之子部門
              ，其工作執掌及業務目的亦不相同：金融商品部
              門係以從事認購權證發行業務及為配合權證發行
              所必要進行之相關工作（如避險操作）為其工作
              執掌，所有行為均係以賺取認購權證發行權利金
              收入為目的；而自營部門則係自行從事有價證券
              買賣並賺取利潤為目的，二者業務內容截然不同
              ，其收入之應免稅結果亦完全相反--發行權證權
              利金收入為應稅，自營買賣有價證券則為免稅，
              因此被告絕無將原告金融商品部門費用全部視同
              免稅自營部門費用之餘地，縱依  鈞院向來將權
              證避險操作視為買賣有價證券行為之觀點，原告
              之金融商品部門亦仍與自營部門不同，仍應將其
              視為二不同部門。
            (乙)自營部門費用係原告依財政部85年函釋先直接歸
              屬後再加以分攤後計算出之結果，被告卻又將該
              依法歸屬及分攤金額之總數與金融商品部門費用
              總數加以併計，竟以收入比例再分攤，實無任何
              法令依據：
              A.按原告為綜合證券商，即在業務上同時具備應
                稅業務部門（如承銷及經紀）及免稅業務部門
                （如自營部門），自營部門因係自行從事免徵
                所得稅之證券交易行為，為免其雙重獲益，自
                營有價證券買賣相關之費用自應依法加以區分
                而不得自應稅收入下減除，為解決綜合證券商
                應如何區分計算免稅部門或業務之費用，財政
                部訂有85年函釋加以明確規範-即應採兩階段
                方式，就可明確歸屬之費用先明確加以歸屬，
                後再就剩餘不可明確歸屬之費用規定綜合證券
                商可按費用項目以合理而有系統之分攤基礎（
                如人數比、使用面積比）加以分攤，據以得出
                直接歸屬於免稅部門之費用及分攤至免稅部門
                之費用，此部分殆無疑義，被告亦認同此二者
                （即直接歸屬費用與分攤之費用）相加即為自
                營部門項下之總費用。準此，縱  鈞院認原告
                新金融商品部門中有關權證之避險操作係屬產
                生免稅證券交易所得之行為，則原告該部門便
                成為同時兼有應稅及免稅業務之部門，被告於
                區分該部門有多少費用應列為應稅權利金收入
                項下之費用，以及有多少費用應屬權證避險操
                作項下之費用，自亦應以財政部85年函釋為依
                據--可明確歸屬者應先予歸屬，不可明確歸屬
                部分再依合理有系統方式分攤，怎可自創法令
                所無之規定，率將該部門費用加計自營部門直
                接歸屬費用及分攤之費用後，再以收入比例分
                攤，如此則財政部85年函釋訂立之意義何在，
                並與原告自營部門已依法進行之歸屬及分攤方
                式顯有矛盾而不一致。
              B.退萬步言之，縱被告認為原告新金融商品部門
                因主管機關要求所進行之避險措施為所得稅法
                第4條之1之免稅有價證券交易行為，使新金融
                商品部門同時具有應稅權利金收入與免稅證券
                交易所得，原告系爭部門相關費用無法全數列
                於應稅權利金收入下減除，也應依照上開85年
                度函釋之規定，以「合理歸屬之分攤基礎」，
                將該費用分攤於應稅與免稅收入項下減除以合
                理計算應稅免稅所得。上開85年度函釋明文規
                定：「依費用性質，分別選擇依部門薪資、員
                工人數或辦公室使用面積等作為合理歸屬之分
                攤基礎，計算有價證券出售部分應分攤之費用
                ，不得在課稅所得項下減除。惟其分攤方式經
                選定後，前後期應一致，不得變更。」；再者
                ，原告過去年度已依員工人數分攤行政部門費
                用，被告對此分攤均無任何異議，業已形成行
                政慣例及原告對此一分攤方式之信賴，因此對
                於系爭具有類似性質的金融部門相關費用，也
                應比照辦理。建議金融商品部門相關費用為一
                致之處理以員工人數為分攤基礎，相關計算請
                詳證十九。
              C.揆諸司法院大法官493 解釋及財政部85年函釋
                ，均認為綜合證券商應以合理有系統之基礎及
                方式分攤營業費用於應免稅業務下，自是肯認
                此種方式方能切近實情的衡量應稅業務及免稅
                業務之所得。認購權證之相關業務全係由直屬
                總經理下之金融商品部門負責處理，絕無全部
                營業費用係不可明確歸屬之情事。被告既認可
                應先依85年函釋之精神算出可明確歸屬於應稅
                部門項下之營業費用，始為較合理之計算。
        縱使財政部認上述之避險部位損失因其具備證券交易
          損失之外觀形式而不得作為應稅權利金收入之減項（
          惟原告並不認同此主張），亦應將直接歸屬與間接分
          攤至發行認購權證業務之營業費用依照收入成本配合
          原則，列為應稅權利金收入之減項。
          因原告之認購權證業務均係由獨立之金融商品部門
            處理，故與此業務相關之營業費用均可清楚計算（
            部門營業費用分攤表），故若依被告之核定，發行
            認購權證之權利金收入應作為應稅收入，則依85年
            函釋得分攤至應稅收入項下之營業費用即應依收入
            成本配合原則轉為應稅權利金收入之減項方為合理
            ，否則不啻為認定原告於發行認購權證以賺取權利
            金收入之行為中，無任何相對應之成本，此一核定
            方式顯不合理。
          故縱使財政部認前述之避險部位損失因具備證券交
            易損失之外觀形式而不得作為應稅權利金收入之減
            項（惟原告並不認同此主張），亦仍應依收入成本
            配合原則准原告將直接歸屬與間接分攤至發行認購
            權證業務之營業費用轉列為應稅權利金收入之減項
            方屬合理。
      2.綜上所述，本案原處分、復查決定及訴願決定顯有違誤
        ，請判決如訴之聲明。
    (二)被告主張之理由：
      1.認購權證出售損益
        (1)按「營利事業所得之計算，以其本年度收入總額減除
          各項成本費用、損失及稅捐後之純益額為所得額。」
          「自中華民國79年1月1日起，證券交易所得停止課徵
          所得稅，證券交易損失亦不得自所得額中減除。」分
          別為行為時所得稅法第24條第1項及第4條之1 所明定
          。次按「認購（售）權證發行人於發行時所取得之發
          行價款，係屬權利金收入，依現行所得稅法第22條有
          關公司組織之會計基礎應採權責發生制之規定，應於
          發行期間內分期計算損益或於履約時認列損益。認購
          （售）權證發行人於發行後，因投資人行使權利而售
          出或購入標的股票產生之證券交易所得或損失，應於
          履約時認列損益，並依所得稅法第4條之1規定辦理。
          」「有關認購（售）權證及其標的股票交易之相關稅
          捐之核課，應依下列規定辦理：（一）本部86年5 月
          23日86台財證（五）第03037 號公告，已依證券交易
          法第6 條規定，核定認購（售）權證為其他有價證券
          ，則發行後買賣該認購（售）權證，應依證券交易稅
          條例第2條第2款規定，按買賣經政府核准之其他有價
          證券，依每次交易成交價格課徵千分之1 證券交易稅
          ，並依現行所得稅法第4條之1規定，停止課徵證券交
          易所得稅。（二）認購（售）權證持有人如於某一時
          間或特定到期日，按約定行使價格向發行人購入（售
          出）標的股票者，係屬發行人（持有人）出賣標的股
          票之行為，應就所出售之標的股票，依證券交易稅條
          例第2條規定，按履約價格課徵千分之3證券交易稅。
          （三）至認購（售）權證持有人如於某一時間或特定
          到期日，以現金方式結算者，係屬認購（售）權證之
          標的股票之交易，應對認購（售）權證之發行人（持
          有人）依標的股票之履約價格按3?稅率課徵證券交易
          稅，及對認購（售）權證持有人（發行人）依標的股
          票之市場價格按千分之3 稅率課徵證券交易稅，並依
          前開所得稅法規定停止課徵所得稅。」為財政部86年
          12 月1日台財稅第000000000號及86年7月31日台財稅
          第8619 09311號函所明釋。
        (2)查證券商發行權證，依主管機關前財政部證券暨期貨
          管理委員會86年5 月31日發布之「發行人申請發行認
          購（售）權證處理要點」第8點第11款規定與第11點
          規定〔註：89年11月3 日證期會另發布「發行人申請
          發行認購（售）權證處理準則」取代之，惟必須避險
          之基本精神一致〕，及88年8月6日「台灣證券交易所
          股份有限公司認購（售）權證上市審查準則」第6 條
          第7款、第8條第11款規定（註：93年6 月I4日修正條
          文第8條第1項第5款、第I0條第6款第8 目規定同此精
          神），固規定證券商應進行避險交易，且該避險交易
          之特性，在於股價上漲時買進標的股票以履行權證持
          有人履約要求、股價下跌時賣出標的股票以防權證持
          有人棄權時發生巨額跌價損失，惟依上開事實可知，
          券商對標的股票漲即買、跌即賣之避險交易行為，為
          其履約之準備，而其避險交易可能產生損失，亦可能
          產生利益，難認為發行權證之成本或費用。
        (3)況個別之收入有其對應之成本費用，所產生個別之損
          益，不能成為他項收入之成本費用，此觀所得稅法施
          行細則第31條規定自明，故所得稅法第4條之1之規定
          ，係因證券交易之收入不課稅，所對應之成本費用亦
          不准自應稅項下認定，導致損失亦不得自所得額中減
          除。若採原告主張將避險證券交易損失認定為認購權
          證之成本費用減除，則侵蝕了應稅之認購權證權利金
          所得。再證券商於發行認購權證時，因前開法規規定
          證券商須為避險交易，而該避險交易復基於保護投資
          者及維持金融秩序，證券商須於股價上漲時買進標的
          股票，股價下跌時賣出標的股票，證券商可能因避險
          交易行為而造成損失，復為證券商於發行該認購權證
          所知悉，財政部上開86年12月1日台財稅第000000000
          號函亦已指明認購權證發行人於發行後，因投資人行
          使權利，而售出或購入標的股票產生之證券交易所得
          或損失，應依行為時所得稅法第4條之1規定辦理，則
          證券商自得於發行時，自行斟酌其可能發生之損失成
          本費用，且依其從事證券業之專業知識，亦可知悉行
          為時所得稅法第4條之1規定，其為避險之證券交易所
          得因免稅，其因避險之證券交易損失亦不得自所得額
          中減除，自應充分衡量其發行該認購權證之利潤後，
          再行決定該權利金之金額，以作為發行最符合其經濟
          效益之商品，自不得僅因其依照於發行認購權證時約
          定應買進或賣出股票時之證券交易，即謂該種證券交
          易，係出於強制而與一般消費者為證券交易有所不同
          ，因而於稅收上異其計算，否則則有違反租稅法律主
          義及租稅公平原則。再者行為時所得稅法第4條之1所
          稱之證券交易，倘符合證券交易之形式外觀即屬之，
          並不問買賣雙方對該證券交易其動機及內在主觀意思
          為何，否則自有違證券交易之安定性及國家稅收之一
          致性。且為避險交易亦為防止發行該認購權證者之證
          券商之經營風險，非全然對證券商為不利。
        (4)所得稅法第4條之1證券交易免稅所得並無排除收入成
          本配合原則之適用，免稅與應稅之成本費用應個別歸
          屬認定，亦經司法院大法官議決釋字第493 號解釋在
          案，上訴人將系爭認購權證權利金收入與避險交易所
          生之證券交易所得，個別認定成本費用及損益，自屬
          於法有據。
        (5)就營利事業體所獲得之各項收入而言，因性質之不同
          ，可能產生成本費用比例差距情形，例如受捐贈收入
          、補償費收入、利息收入及認購權證之權利金收入等
          ，其收入性質本無成本費用，或費用金額相對微小，
          形成收入與所得金額相近或對毛收入課稅之結果，此
          係依所得稅法第24條實質課稅原則計算所得之結果，
          難謂違反實質課稅之公平原則。且各種收入可否扣除
          成本費用及何種支出始得作為成本費用自收入項下減
          除，於稅法上各有規定，縱系爭避險損失會計上可認
          為本件權證權利金收入之成本，亦因行為時所得稅法
          第4條之1有明文規定，而不得自所得額中減除，尚難
          以稅法承認於收入內扣除成本費用，即當然於本件可
          將原告避險措施所造成證券交易之損失作為成本費用
          予以扣除，本件原處分係依法律明文規定而為，並非
          割裂適用不同之法律。
        (6)會計學上「收入成本配合原則」，與稅法上成本費用
          之得否列報並非完全相同：按所謂「收入成本配合原
          則」於會計學上係指「某項收益已經在某一會計期問
          認列時，所有與該收益之產生有關的成本均應在同一
          會計期間轉為費用，以便與收益配合而正確的計算損
          益」（商業會計法第60條參照）。惟查，上開會計學
          上之「收入成本配合原則」於稅法之適用上，尚須考
          量租稅政策與目的，於辦理所得稅結算申報或核課所
          得稅時，其依商業會計法記載之會計事項，如與所得
          稅法等有關租稅法規規定未符者，均應於申報書內自
          行調整之。是觀之所得稅法第36條（捐贈）、第37條
          （交際費）、第43條之1（不合營業常規之調整）、
          第49條（壞帳）、第51條之1（折舊）等之規定，二
          者範圍自非完全相同。即便認為原告所謂「標的股票
          買賣」避險手段構成經營認購權證之一部分，進而肯
          認「標的股票買賣」所生之損失，係屬經營認購權證
          之成本、費用，然此所謂之「成本、費用」充其量亦
          僅為「會計學」概念下之成本、費用而已，與原告是
          否得將之列為認購權證課稅所得項下之營業成本，不
          能相提並論。原告逕將「會計學上」收入、成本配合
          原則下之成本、費用，視為「所得稅法上」得列報之
          成本、費用，無視立法者對於個別成本、費用所為之
          目的及政策考量，自有違誤。又收入費用配合原則並
          非不允許例外之定律，立法者基於整體租稅正義、課
          稅公平的考量，對於何項收入為應稅收入，何項支出
          或損失得列報為成本、費用、或於何限度內得列報為
          成本、費用，應有形成的自由。若法律定有明文不得
          列報，即屬收入費用配合之例外，依法決定得否列報
          成本費用，不生違反收支配合原則問題，此外，成本
          費用准否列報，並非以具備原因事實為已足，原因事
          實僅是列報成本費用之前提門檻，尚須依據法律對於
          具備原因事實關係之成本費用再為准駁。如法律已有
          明文排除之規範者，法律之規定更應優先於原因事實
          關係而被遵守，租稅法定原則始可確立而貫徹。所得
          稅法第4條之1已明文規定證券交易所得停止課徵所得
          稅，證券交易損失亦不得自所得類中扣除，如獨對權
          證發行者之特別待遇，亦有違反平等原則。
        (7)縱然稅法基於政策考量對於國內、國外券商課稅方式
          規範有所不同，惟國外證券商乃依法為之，國內證券
          商亦應循立法途逕而濟之，在法令未修改之前，仍有
          其適用。
        (8)證券商依證券交易法及證券商財務報告編製準則規定
          ，財務報告係按其業務種類別編製，包括經紀、自營
          及承銷（詳原處分卷第600-601頁），再以臺灣證券
          交易所股份有限公司營業細則第26條規定（詳原處分
          卷第 658頁），其應主管機關要求按季或按年送查之
          財務報告，亦依證券商財務報告編製準則第22條第1
          項第4款規定，已訂有「業務種類別損益表」格式（
          詳原處分卷第657頁），被告原核定依其編製之部門
          別損益表（詳原處分卷第603-604頁）核算應稅、免
          稅損益，自屬有據。
        (9)至原告主張被告89年度之核定計算方式，曾就類似本
          案之情形，准將金融商品部門直接歸屬與間接分攤之
          營業費用列為應稅權利金收入之減項乙節，查此等行
          政先例，並不符合前揭函令真正規範意旨之分攤計算
          方式，縱其存在，亦不影響本件原處分之合法性，最
          高行政法院92年度判字第580號判決亦持相同見解。
          （詳原處分卷第589頁）
        (10)復按，稅捐稽徵法第1條之1規定：「財政部依本法或
          稅法所發布之解釋函令，對於據以申請之案件發生效
          力。但有利於納稅義務人者，對於尚未核課確定之案
          件適用之。」同法第48條之3 規定：「納稅義務人違
          反本法或稅法之規定，適用裁處時之法律。但裁處前
          之法律有利於納稅義務人者，適用最有利於納稅義務
          人之法律。」固然，所得稅法已於96年6 月22日增訂
          第24條之2 ，明定「經目的事業主管機關核准發行認
          購（售）權證者，發行人發行認購（售）權證，於該
          權證發行日至到期日期間，基於風險管理而買賣經目
          的事業主管機關核可之有價證券及衍生性金融商品之
          交易所得或損失，應併計發行認購（售）權證之損益
          課稅，不適用第4條之1及第4條之2規定。但基於風險
          管理而買賣經目的事業主管機關核可之認購（售）權
          證與標的有價證券之交易損失及買賣依期貨交易稅條
          例課徵期貨交易稅之期貨之交易損失，超過發行認購
          （售）權證權利金收入減除各項相關發行成本與費用
          後之餘額部分，不得減除。經目的事業主管機關核可
          經營之衍生性金融商品交易，其交易損益，應於交易
          完成結算後，併入交易完成年度之營利事業所得額課
          稅，不適用第4條之1及第4條之2規定。」但查，上開
          條文係在本件被告裁處後所增訂之法律，自無上開從
          新從輕規定之適用。
        類此案件有最高行政法院96年度判字第00186號判決
          、95年度判字第02206號判決可資參照。
      2.出售有價證券收入項下應分攤交際費及職工福利
        (1)按「業務上直接支付之交際應酬費用，其經取得確實
          單據者，得分別依左列之限度，列為費用或損失：一
          、以進貨為目的，於進貨時所直接支付之交際應酬費
          用……全年進貨貨價超過6 億元者……經核准使用藍
          色申報書者，以不超過千分之 0.5為限。二、以銷貨
          為目的……全年銷貨貨價超過6 億元者……經核准使
          用藍色申報書者，以不超過千分之 1.5為限……四、
          以供給勞務或信用為業者……全年營業收益額超過4,
          500 萬元者……經核准使用藍色申報書者，以不超過
          千分之6為限。」為所得稅法第37條第1項所明定。次
          按「職工福利……二、合於前款規定者，其福利金不
          得超過左列標準……（二）每月營業收入總額內提撥
          0.05%至0.15%。」為行為時營利事業所得稅查核準則
          第81條第2款第2目所規定。又「以買賣有價證券為專
          業之營利事業，因業務需要支付之交際費，其全年支
          付總額，以不超過左列標準為限：（一）買賣有價證
          券，依所得稅法第37條第1項第1款及第2款規定辦理
          。（二）因有價證券所取得之股息、紅利及利息（包
          括短期票券之利息收入）等投資收益，准併入營業收
          入總額，依所得稅法第37條第1項第4款規定辦理，但
          投資收益80% （現行法係全額免計）免計入所得額部
          分，因實質免稅，則不應併計。」「綜合證券商及票
          券金融公司部分之分攤原則補充核釋如下：（一）綜
          合證券商： 1、營業費用部分：其可明確歸屬者，得
          依個別歸屬認列；無法明確歸屬者，得依費用性質，
          分別選擇依部門薪資、員工人數或辦公室使用面積等
          作為合理歸屬之分攤基礎，計算有價證券出售部分應
          分攤之費用，不得在課稅所得項下減除。惟其分攤方
          式經選定後，前後期應一致，不得變更。」為財政部
          部83年11月23日台財稅第000000000號及85年8月9 日
          台財稅第851914404號函所明釋。
        (2)原告既係以買賣有價證券為專業之營利事業，其出售
          有價證券之交易所得，依所得稅法第4條之1規定，停
          止課徵所得稅，是訴願人本期之營業所得，可分為兩
          部分，一為應稅所得，一為免稅所得。又營利事業出
          售有價證券之交易所得納入免稅範圍，雖有其特殊意
          義，惟宜正確計算「免稅所得」之範圍，如免稅項目
          之相關成本費用歸由應稅項目吸收，營利事業將雙重
          獲益，不僅有失立法原意，並造成侵蝕稅源及課稅不
          公平之不合理現象。且行為時所得稅法第37條規定交
          際費之列支係以與業務直接有關者為限，綜合證券商
          之經紀、承銷、自營等各部門經營業務所支付之交際
          費，自應依交際對象歸屬於各業務部門項下之營業費
          用（屬可明確歸屬之費用，應個別歸屬認列），並依
          所得稅法第37條及鈞部83年11月23日台財稅第831620
          897號函釋，分別核算其非屬出售有價證券之應稅業
          務部分交際費可列支之限額，及出售有價證券免稅業
          務部分交際費可列支限額後，再將超過應稅業務部門
          可列支之交際費限額部分，移由免稅部門核認。此係
          採對業者最有利之計算方式，即將非屬出售有價證券
          之應稅業務部分，讓業者享受全部之交際費限額，再
          將超過應稅業務部門可列支之交際費限額部分，歸屬
          為出售有價證券免稅業務部分之費用，轉自有價證券
          出售收入項下認列，以正確計算其免稅所得，於法並
          無不合。最高行政法院95年度判字第02206 號、96年
          度判字第00186 號判決可資參採。被告原核定計算原
          告非屬出售有價證券之應稅業務部分交際費及職工福
          利可列支之限額分別為17,283,841元﹝（計算式：申
          報營業收入 3,770,911,832,306－出售國內證券收入
          3,767,246,070,138－債券出售利益123,282,615－營
          業證券回升利益 682,839,235）×0.6%+126,000﹞元
          及 4,289,460元﹝(申報營業收入3,770,911,832,306
          －出售國內證券收入 3,767,246,070,138－債券出售
          利益123,282,615－營業證券回升利益682,839,235)
          ×0.15%﹞元，乃選擇對納稅人最有利之方式，將非
          屬出售有價證券之應稅業務部分，享受全部之限額，
          其餘交際費7,761,096元（申報交際費25,044,937－
          交際費限額17,283,841）及職工福利21,221,295元（
          申報職工福利 25,510,755－職工福利限額4,289,460
          ），係屬出售有價證券免稅業務部分之費用，扣除自
          營部門已列報交際費602,236元及職工福利801,828元
          ，餘交際費7,158,860元及職工福利 20,419,467元，
          轉自有價證券出售收入項下認列，並無不合。
        (3)所得稅法第37條交際費之列支係以與業務直接有關者
          為限，即僅限於「業務上直接支付」，本件原申報於
          非營業收入項下「營業保證金」及「交割結算」之利
          息收入，係綜合證券商依證券商管理規則第9 條及第
          10條規定（詳卷0000-0000 頁）繳存至保管機構之保
          證金所產生之孳息，其性質尚非屬業務上須直接支付
          者，不予納入計算應稅收入交際費限額之基礎內始為
          適法。
      3.據上論述，本件原處分及所為復查、訴願決定均無違誤
        ，為此請求判決如被告答辯之聲明。
    理  由
一、按「營利事業所得之計算，以其本年度收入總額減除各項成
    本費用、損失及稅捐後之純益額為所得額。」「自中華民國
    79年1 月1 日起，證券交易所得停止課徵所得稅，證券交易
    損失亦不得自所得額中減除。」分別為行為時所得稅法第24
    條第1 項及第4 條之1 所明定。次按「認購（售）權證發行
    人於發行時所取得之發行價款，係屬權利金收入，依現行所
    得稅法第22條有關公司組織之會計基礎應採權責發生制之規
    定，應於發行期間內分期計算損益或於履約時認列損益。認
    購（售）權證發行人於發行後，因投資人行使權利而售出或
    購入標的股票產生之證券交易所得或損失，應於履約時認列
    損益，並依所得稅法第4 條之1 規定辦理。」「有關認購（
    售）權證及其標的股票交易之相關稅捐之核課，應依下列規
    定辦理：（1 ）本部86年5 月23日86台財證（5 ）第03037
    號公告，已依證券交易法第6 條規定，核定認購（售）權證
    為其他有價證券，則發行後買賣該認購（售）權證，應依證
    券交易稅條例第2 條第2 款規定，按買賣經政府核准之其他
    有價證券，依每次交易成交價格課徵千分之1 證券交易稅，
    並依現行所得稅法第4 條之1 規定，停止課徵證券交易所得
    稅。（2 ）認購（售）權證持有人如於某一時間或特定到期
    日，按約定行使價格向發行人購入（售出）標的股票者，係
    屬發行人（持有人）出賣標的股票之行為，應就所出售之標
    的股票，依證券交易稅條例第2 條規定，按履約價格課徵千
    分之3 證券交易稅。（3 ）至認購（售）權證持有人如於某
    一時間或特定到期日，以現金方式結算者，係屬認購（售）
    權證之標的股票之交易，應對認購（售）權證之發行人（持
    有人）依標的股票之履約價格按3%o 稅率課徵證券交易稅，
    及對認購（售）權證持有人（發行人）依標的股票之市場價
    格按千分之3 稅率課徵證券交易稅，並依前開所得稅法規定
    停止課徵所得稅。」為財政部86年12月1 日台財稅第000000
    000 號及86年7 月31日台財稅第8619 09311號函所明釋。
二、復按「業務上直接支付之交際應酬費用，其經取得確實單據
    者，得分別依左列之限度，列為費用或損失：1 、以進貨為
    目的，於進貨時所直接支付之交際應酬費用……全年進貨貨
    價超過6 億元者……經核准使用藍色申報書者，以不超過千
    分之0.5 為限。2 、以銷貨為目的……全年銷貨貨價超過6
    億元者……經核准使用藍色申報書者，以不超過千分之1.5
    為限……4 、以供給勞務或信用為業者……全年營業收益額
    超過4, 500萬元者……經核准使用藍色申報書者，以不超過
    千分之6 為限。」為所得稅法第37條第1 項所明定。又「職
    工福利……2 、合於前款規定者，其福利金不得超過左列標
    準……（2 ）每月營業收入總額內提撥0.05% 至0.15% 。」
    為行為時營利事業所得稅查核準則第81條第2 款第2 目所規
    定。又「以買賣有價證券為專業之營利事業，因業務需要支
    付之交際費，其全年支付總額，以不超過左列標準為限：（
    1 ）買賣有價證券，依所得稅法第37條第1 項第1 款及第2
    款規定辦理。（2 ）因有價證券所取得之股息、紅利及利息
    （包括短期票券之利息收入）等投資收益，准併入營業收入
    總額，依所得稅法第37條第1 項第4 款規定辦理，但投資收
    益80% （現行法係全額免計）免計入所得額部分，因實質免
    稅，則不應併計。」「綜合證券商及票券金融公司部分之分
    攤原則補充核釋如下：（1 ）綜合證券商：1 、營業費用部
    分：其可明確歸屬者，得依個別歸屬認列；無法明確歸屬者
    ，得依費用性質，分別選擇依部門薪資、員工人數或辦公室
    使用面積等作為合理歸屬之分攤基礎，計算有價證券出售部
    分應分攤之費用，不得在課稅所得項下減除。惟其分攤方式
    經選定後，前後期應一致，不得變更。」為財政部部83年11
    月23日台財稅第000000000 號及85年8 月9 日台財稅第8519
    14404 號函所明釋。
三、本件原告92年度營利事業所得稅結算申報事件，被告機關自
    行撤銷96年1月8日財北國稅法字第0950245158號重核復查決
    定，並作成96年4 月17日財北國稅法一字第0960223528號重
    審復查決定（追認職工福利632,817 元，變更核定證券交易
    所得385,462,094 元），原告不服該96年4 月17日重審復查
    決定，提起訴願遭決定駁回，循序起訴意旨略以：原告於申
    報交際費及職工福利時業已將直接可歸屬於自營部門及以合
    理方式分攤至自營部門負擔之交際費及職工福利，調整至證
    券交易所得項下，調整後申報之交際費及職工福利金額並未
    逾所得稅法第37條及行為時營利事業所得稅查核準則第81條
    各款合計後所規定之限額，因此原告之申報方式並無違反財
    政部85年8 月9 日台財稅第851914404 號函釋法令之處，重
    審復查決定中關於原告之證券交易所得應多分攤交際費7,15
    8,860 元及職工福利20,419,467元之核定顯有違誤；所得稅
    法第4 條之1 雖為所得免稅之特別規定，惟其適用上並未排
    除所得稅法第24條，是既有所得稅法第4 條之1 存在而將所
    得分為應免稅二類，於計算此二類所得時更應恪守所得稅法
    第24條之收入成本配合原則，原告進行風險沖銷之交易，實
    係主管機關規範其得以發行認購權證所不可或缺之合法要件
    ，並非獨立之「證券交易」，被告認定各項成本或費用應歸
    屬於應稅或免稅收入項下減除，均應以該成本費用項目係為
    何項業務而發生，亦即該成本費用係與何項收入之產生具有
    直接關係而定，被告認定認購權證避險損失係屬應稅或免稅
    項下損失之方式顯與其他成本費用項目不一致，且所得稅應
    對「所得」課稅，如被告未將發行認購權證之相關成本費用
    自認購權證收入中扣除，而就收入毛額課稅，顯不符實質課
    稅原則；避險交易實質上並非證券交易，被告之核定忽略認
    購權證交易之經濟實質及量能課稅原則，並就原告權利義務
    相關連事項割裂為不同認定，顯違反司法院大法官會議釋字
    第420 號解釋及釋字第384 號解釋；是原告發行認購權證業
    務之營業費用應依照收入成本配合原則，列為應稅權利金收
    入之減項；縱使財政部認上述之避險部位損失因其具備證券
    交易損失之外觀形式而不得作為應稅權利金收入之減項（惟
    原告並不認同此主張），亦應將直接歸屬與間接分攤至發行
    認購權證業務之營業費用依照收入成本配合原則，列為應稅
    權利金收入之減項；爰請判決如訴之聲明云云。
四、查原告92年度營利事業所得稅結算申報，列報停徵之證券期
    貨交易所得1,314,508,539元，被告機關初查以原告：（1）
    發行認購權證權利金收入888,280,500 元，減除相關費用1,
    832,805 元後之餘額886,447,695元，非屬證券交易所得。
    （2）本期申報之交際費25,04 4, 937元，扣除應稅營業收
    入之交際費限額17,283,841元，其超限金額7,761,096元，
    再扣除已列報歸屬免稅收入之交際費602,236元後之餘額7,1
    58,860元，應歸於免稅收入項下減除。（3）本期申報之職
    工福利25,510,755元，扣除應稅營業收入之職工福利限額4,
    289,460 元，其超限金額21,221,295元，再扣除已列報歸屬
    免稅收入之職工福利169,011 元後之餘額21,052,284元，應
    歸於免稅收入項下減除。（4 ）前手息扣繳稅額37,567,133
    元，其中40% 之扣繳稅額15,026,853元未准扣抵，應轉列證
    券交易成本，乃核定原告本期停徵之證券期貨交易所得384,
    822,847 元。原告對所核定認購權證避險部位損失及權證發
    行費用、出售有價證券應分攤交際費、職工福利等部分不服
    ，申請復查，未獲變更，訴經財政部95年7 月11日台財訴字
    第09500280250 號訴願決定略以，因被告機關函知尚有重審
    必要，乃將原處分（復查決定）撤銷，囑由被告機關另為處
    分，嗣被告機關作成96年1 月8 日財北國稅法字第09502451
    58號重核復查決定，追認停徵之證券交易所得6,430 元，變
    更核定停徵之證券交易所得為384,829,277 元，原告猶表不
    服，再訴經財政部96年5 月24日台財訴字第09600182170 號
    訴願決定略以，因被告機關審查原告主張為部分有理由，乃
    自行撤銷96年1 月8 日財北國稅法字第0950245158號重核復
    查決定，並作成96年4 月17日財北國稅法一字第0960223528
    號重審復查決定（追認職工福利632,817 元，變更核定證券
    交易所得385,462,094 元）各情，為兩造所不爭，並有營利
    事業所得稅核定通知書、權證到期調節表、新金融商品部門
    費用分攤表、審查結果增減金額變更比較表、營利事業所得
    稅重審復查決定應補稅額更正註銷單、審查結果增減金額變
    更比較表、營利事業所得稅重核復查決定應補稅額更正註銷
    單、營利事業所得稅申報核定通知書調整法令及依據說明書
    、部門別損益表、營業費用部門別分攤表、年度認購權證費
    用核定差異比較表、復查申請書、營利事業所得稅結算申報
    核定通知書、股東可扣抵稅額帳戶變動明細申報表核定通知
    書、營利事業所得稅結算／營利事業未分配盈餘申報核定通
    知書調整法令及依據說明書、營利事業所得稅股東可扣抵稅
    額申報核定通知書調整法令及依據說明書、營利事業所得稅
    核定稅額繳款書、股東可扣抵稅額帳戶變動明細申報表異常
    審核清單、未分配盈餘調整數額計算表、營利事業所得稅結
    算申報調查項目調整數額報告表、各類所得扣繳暨免扣繳憑
    單申報書、到期認購權證明細、損益及稅額計算表、資產負
    債表、營業成本明細表、可扣抵稅額與申報金額調節表、盈
    餘分配表、營利事業投資人明細及分配盈餘表、財政部95年
    7 月11日台財訴字第09500280250 號訴願決定、財政部96年
    5 月24日台財訴字第09600182170 號訴願決定、被告機關96
    年1 月8 日財北國稅法字第0950245158號重核復查決定，96
    年4 月17日財北國稅法一字第096022352 8 號重審復查決定
    等附原處分卷及訴願卷內可稽，堪以信實。本件兩造爭點重
    點厥為：系爭認購權證避險部位之出售損失，可否作為發行
    認購權證必要之成本費用？得否自權利金收入應稅項下扣除
    ？直接歸屬與間接分攤至發行認購權證業務之營業費用應否
    列為應稅權利金收入之減項？系爭交際費及職工福利限額之
    計算，係以營利事業整體為單位或應將營利事業區分為應稅
    、免稅單位分別計算所得及限額？被告減除原列報系爭應分
    攤之交際費、職工福利費及否准避險部位損失、直接歸屬與
    間接分攤至發行認購權證業務之營業費用列為權利金收入之
    減項，有無違誤？是否違反所得稅法第24條第1項 、量能課
    稅原則及實質課稅原則？
五、關於認購權證出售損益部分：
（一）查證券商發行權證，依主管機關前財政部證券暨期貨管理
      委員會86年5 月31日發布之「發行人申請發行認購（售）
      權證處理要點」第8 點第11款規定與第11點規定〔註：89
      年11月3 日證期會另發布「發行人申請發行認購（售）權
      證處理準則」取代之，惟必須避險之基本精神一致〕，及
      88年8 月6 日「台灣證券交易所股份有限公司認購（售）
      權證上市審查準則」第6 條第7 款、第8 條第11款規定（
      註：93年6 月I4日修正條文第8 條第1 項第5 款、第I0條
      第6款 第8目 規定同此精神），固規定證券商應進行避險
      交易，且該避險交易之特性，在於股價上漲時買進標的股
      票以履行權證持有人履約要求、股價下跌時賣出標的股票
      以防權證持有人棄權時發生巨額跌價損失，惟依上開事實
      可知，券商對標的股票漲即買、跌即賣之避險交易行為，
      為其履約之準備，而其避險交易可能產生損失，亦可能產
      生利益，難認為發行權證之成本或費用。
（二）財政部86年12月1 日臺財稅第000000000 號函，以證券商
      發行權證收取之發行價款為權利金收入，屬「應稅所得」
      ，應依行為時得稅法第24條規定課徵稅款；至於系爭認購
      權證業經財政部於86年5 月23日以（86）臺財證（5 ）第
      0303 7號公告，依證券交易法第6 條規定，核定為其他有
      價證券，再依財政部86年7 月3I日臺財稅策861909311 號
      函釋意旨，發行後買賣該認購權證，及避險而買賣標的股
      票所生之損失，依行為時所得稅法第4 條之1 規定，停止
      課徵證券交易所得稅，則依損益配合原則，證券交易損失
      自亦不得從所得額中減除。又行為時所得稅法第4 條之1
      證券交易免稅所得並無排除收入成本配合原則之適用，業
      經司法院釋字第493 號解釋在案，上開財政部86年12月1
      日臺財稅第8619 22464號函釋符合所得稅法第4 條之1 規
      定意旨，且未違反收入成本費用配合原則，自應予以適用
      。故被告將系爭認購權證權利金收入與避險交易所生之證
      券交易所得，個別認定成本費用及其損益，自屬於法有據
      。
（三）又證券商發行權證，依主管機關前財政部證券暨期貨管理
      委員會86年5 月31日發布之「發行人申請發行認購（售）
      權證處理要點」第8 點第11款規定與第11點規定【註：89
      年11 月3日證期會另發布「發行人申請發行認購（售）權
      證處理準則」取代之，惟必須避險之基本精神一致】，及
      88年8 月6 日「臺灣證券交易所股份有限公司認購（售）
      權證上市審查準則」第6 條第7 款、第8 條第11款規定（
      註：93年6 月14日修正條文第8 條第1 項第5 款、第10條
      第6 款第8 目規定同此精神），固強制證券商應進行避險
      交易，且該避險交易之特性，在於股價上漲時買進標的股
      票以履行權證持有人履約要求、股價下跌時賣出標的股票
      以防權證持有人棄權時發生巨額跌價損失，惟依上開事實
      可知，券商對標的股票漲即買、跌即賣之避險交易行為，
      為其履約之準備，而其避險交易可能產生損失，亦可能產
      生利益，難認為發行權證之成本或費用。況個別之收入有
      其對應之成本費用，所產生個別之損益，不能成為他項收
      入之成本費用，此觀所得稅法施行細則第31條規定自明，
      故所得稅法第4 條之1 之規定，係因證券交易之收入不課
      稅，所對應之成本費用亦不准自應稅項下認定，導致損失
      亦不得自所得額中減除，若採原告主張將避險證券交易損
      失認定為認購權證之成本減除，則將侵蝕應稅之權利金所
      得。再證券商於發行認購權證時，因前開法規規定證券商
      須強制為避險交易，而該避險交易復基於保護投資者及維
      持金融秩序，證券商須於股價上漲時買進標的股票、股價
      下跌時賣出標的股票，證券商可能因避險交易行為而造成
      損失，復為證券商於發行該認購權證所知悉；財政部上開
      86年12月11日臺財稅第000000000 號函亦已指明認購權證
      發行人於發行後，因投資人行使權利，而售出或購入標的
      股票產生之證券交易所得或損失，應依所得稅法第4 條之
      1 規定辦理，則證券商自得於發行時，自行斟酌其可能發
      生之損失成本費用，且依其從事證券業之專業知識，亦可
      知悉所得稅法第4 條之1 規定，其為避險之證券交易所得
      因免稅，其因避險之證券交易損失亦不得自所得額中減除
      ，自應充分衡量其發行該認購權證之利潤後，再行決定該
      權利金之金額，以作為發行最符合其經濟效益之商品，自
      不得僅因其依照於發行認購權證時約定應買進或賣出股票
      時之證券交易，即謂該種證券交易，係出於強制而與一般
      消費者為證券交易有所不同，因而於稅收上異其計算，否
      則則有違反租稅法律主義及租稅公平原則。再者所得稅法
      第4 條之1 所稱之證券交易，倘符合證券交易之形式外觀
      即屬之，並不問買賣雙方對該證券交易其動機及內在主觀
      意思為何，否則自有違證券交易之安定性及國家稅收之一
      致性，況原告所為之避險交易表面觀之似有虧損，惟迄履
      約期間屆至亦非必然為虧損，且為避險交易亦為防止發行
      該認購權證者之證券商之經營風險，非全然對證券商為不
      利。是故，原告此部分之主張，亦非可採。
（四）再按，會計學上「收入成本配合原則」，與稅法上成本費
      用之得否列報並非完全相同：(1)所謂「收入成本配合原則
      」於會計學上係指「某項收益已經在某一會計期問認列時
      ，所有與該收益之產生有關的成本均應在同一會計期間轉
      為費用，以便與收益配合而正確的計算損益」（商業會計
      法第60條參照）。上開會計學上之「收入成本配合原則」
      於稅法之適用上，尚須考量租稅政策與目的，於辦理所得
      稅結算申報或核課所得稅時，其依商業會計法記載之會計
      事項，如與所得稅法等有關租稅法規規定未符者，均應於
      申報書內自行調整之，此觀諸所得稅法第36條（捐贈）、
      第37條（交際費）、第43條之1 （不合營業常規之調整）
      、第49條（壞帳）、第51 條 之1 （折舊）等規定均設有
      限制即可知，二者範圍並非完全相同。(2)即便認為原告所
      謂「標的股票買賣」避險手段，構成經營認購權證之一部
      分，因避險交易所生之成本得以明確計算，進而肯認「標
      的股票買賣」所生之損失，係屬經營認購權證之成本、費
      用，然此所謂之「成本、費用」充其量亦僅為「會計學」
      概念下之成本、費用而已，與原告是否得將之列為認購權
      證課稅所得項下之營業成本，不能相提並論。原告逕將「
      會計學上」收入、成本配合原則下之成本、費用，視為「
      所得稅法上」得列報之成本、費用，忽略立法者對於個別
      成本、費用所為之目的及政策考量，自有未洽。又收入成
      本配合原則並非不允許例外之定律，立法者基於整體租稅
      正義、課稅公平的考量，對於何項收入為應稅收入，何項
      支出或損失得列報為成本、費用、或於何限度內得列報為
      成本、費用，應有形成的自由。若法律定有明文不得列報
      ，即屬收入成本配合原則之例外，依法決定得否列報成本
      費用，不生違反收支成本配合原則問題。此外，成本費用
      准否列報，並非以具備原因事實為已足，原因事實僅是列
      報成本費用之前提門檻，尚須依據法律對於具備原因事實
      關係之成本費用再為准駁。如法律已有明文排除之規範者
      ，法律之規定更應優先於原因事實關係而被遵守，租稅法
      定原則始可確立而貫徹。所得稅法第4 條之1 已明文規定
      證券交易所得停止課徵所得稅，證券交易損失亦不得自所
      得類中扣除，如獨對權證發行者之特別待遇，即有違反平
      等原則。縱然稅法基於政策考量對於國內、國外券商課稅
      方式規範有所不同，惟國外證券商乃依法為之，國內證券
      商亦應循立法途逕而濟之，在法令未修改之前，仍有其適
      用。
（五）再者，就營利事業體所獲得之各項收入而言，因性質之不
      同，可能產生成本費用比例差距情形，例如受捐贈收入、
      補償費收入、利息收入及認購權證之權利金收入等，其收
      入性質本無成本費用，或費用金額相對微小，形成收入與
      所得金額相近或對毛收入課稅之結果，此係依所得稅法第
      24條實質課稅原則計算所得之結果，難謂違反實質課稅之
      公平原則。且各種收入可否扣除成本費用及何種支出始得
      作為成本費用自收入項下減除，於稅法上各有規定，縱系
      爭避險損失可認為本件權利金收入之成本，亦因所得稅法
      第4 條之1 規定而不得自所得額中減除，尚難以稅法承認
      於收入內扣除成本費用，即當然於本件可將原告避險措施
      所造成證券交易之損失作為成本費用予以扣除，此係依法
      律明文規定而為，並非割裂適用不同之法律。又本件爭執
      純係系爭認購權證避險部位之出售損失，究竟應作應稅項
      目之減項（即證券商發行權證收取之權利金之成本），抑
      或是作為免稅項目之減項（即售出或購入標的股票產生之
      成本）等有關成本歸屬與取捨之問題，亦非割裂法律適用
      之情形。雖證券主管機關財政部證券暨期貨管理委員會曾
      發布上開「發行人申請發行認購（售）權證處理要點」「
      臺灣證券交易所股份有限公司認購（售）權證上市審查準
      則」等規定，要求權證發行人應就權證之標的證券建立避
      險部位，然此避險交易係基於保護投資者及維持金融秩序
      所必要，並非源自稅捐稽徵之考量。因此，關於「出售避
      險部位標的的證券收入」及「出售避險部位標的證券成本
      」2 科目損益應如何申報，自當另依有關之所得稅法第4
      條之1 規定辦理。又證券商依證券交易法及證券商財務報
      告編製準則規定，財務報告係按其業務種類別編製，包括
      經紀、自營及承銷（詳原處分卷第600-601 頁），再以臺
      灣證券交易所股份有限公司營業細則第26條規定（詳原處
      分卷第658 頁），其應主管機關要求按季或按年送查之財
      務報告，亦依證券商財務報告編製準則第22條第1 項第4
      款規定，已訂有「業務種類別損益表」格式（詳原處分卷
      第657 頁），被告機關依其編製之部門別損益表（詳原處
      分卷第603-604 頁）核算應稅、免稅損益，自屬有據。
（六）稅捐稽徵法第1 條之1 規定：「財政部依本法或稅法所發
      布之解釋函令，對於據以申請之案件發生效力。但有利於
      納稅義務人者，對於尚未核課確定之案件適用之。」同法
      第48條之3 規定：「納稅義務人違反本法或稅法之規定，
      適用裁處時之法律。但裁處前之法律有利於納稅義務人者
      ，適用最有利於納稅義務人之法律。」固然，所得稅法已
      於96年6 月22日增訂第24條之2 ，明定「經目的事業主管
      機關核准發行認購（售）權證者，發行人發行認購（售）
      權證，於該權證發行日至到期日期間，基於風險管理而買
      賣經目的事業主管機關核可之有價證券及衍生性金融商品
      之交易所得或損失，應併計發行認購（售）權證之損益課
      稅，不適用第4 條之1 及第4條 之2 規定。但基於風險管
      理而買賣經目的事業主管機關核可之認購（售）權證與標
      的有價證券之交易損失及買賣依期貨交易稅條例課徵期貨
      交易稅之期貨之交易損失，超過發行認購（售）權證權利
      金收入減除各項相關發行成本與費用後之餘額部分，不得
      減除。經目的事業主管機關核可經營之衍生性金融商品交
      易，其交易損益，應於交易完成結算後，併入交易完成年
      度之營利事業所得額課稅，不適用第4 條之1 及第4 條之
      2 規定。」但查，上開條文係在本件被告裁處後所增訂之
      法律，自無上開從新從輕規定之適用。系爭認購權證及標
      的股票交易，形式上及實質上均符合「證券交易」定義，
      原處分以原告因避險措施之證券交易之損失，應屬所得稅
      法第4 條之1 所規定之適用範圍，不得於收入內認列為成
      本費用，而應轉列為證券交易所得之出售避險證券損失，
      核無違誤（最高行政法院95年度判字第02206 號及96年度
      判字第00186 號判決意旨，亦採相同見解）。
六、關於證券交易免稅所得（分攤交際費、職工福利金）部分：
（一）按「職工福利：1、職工福利金之提撥，以已依職工福利
      金條例之規定，成立職工福利委員會者為限。2、合於前
      款規定者，其福利金不得超過左列標準：(一)就創立時實收
      資本額或增資之資本額5﹪限度內酌量一次提撥，並分年
      攤列作為費用，每年列帳攤計之金額，至多以不超過20﹪
      為度。(二)每月營業收入總額內提撥0.05﹪至0.15﹪。……
      。」為行為時營利事業所得稅查核準則第81條所規定。又
      「核釋營利事業於證券交易所得停止課徵所得稅期間從事
      有價證券買賣，其營業費用及利息支出之分攤原則。說明
      ：2 、非以有價證券買賣為專業之營利事業，其買賣有價
      證券部分，除可直接歸屬之費用及利息，應自有價證券出
      售收入項下減除外，不必分攤一般營業發生之費用及利息
      。3 、以有價證券買賣為專業之營利事業，其營業費用及
      借款利息，除可合理明確歸屬者得個別歸屬認列外，應按
      核定有價證券出售收入、投資收益、債券利息收人及其他
      營業收入比例，計算有價證券出售部分應分攤之費用及利
      息，自有價證券出售收入項下減除。」「以買賣有價證券
      為專業之營利事業，因業務需要支付之交際費，其全年支
      付總額，以不超過左列標準為限：（1 ）買賣有價證券，
      依所得稅法第37條第1 項第1 款及第2 款規定辦理。（2
      ）因有價證券所取得之股息、紅利及利息（包括短期票券
      之利息收入）等投資收益，准併入營業收入總額，依所得
      稅法第37條第1 項第4 款規定辦理，但投資收益80% （註
      ：現行法係全額免計）免計入所得額部分，因實質免稅，
      則不應併計。」及「主旨：補充核釋『綜合證券商暨票券
      金融公司』於證券交易所得停止課徵所得稅期間從事有價
      證券買賣，其營業費用及利息支出之分攤原則。說明：二
      、以有價證券買賣為專業之營利事業，其屬兼含經營證券
      交易法第15條規定3 種證券業務之綜合證券商及依票券商
      管理辦法第7 條所稱票券金融公司部分之分攤原則補充核
      釋如下：（1 ）綜合證券商：1.營業費用部分：其可明確
      歸屬者，得依個別歸屬認列；無法明確歸屬者，得依費用
      性質，分別選擇依部門薪資、員工人數或辦公室使用面積
      等作為合理歸屬之分攤基礎，計算有價證券出售部分應分
      攤之費用，不得在課稅所得項下減除。惟其分攤方式經選
      定後，前後期應一致，不得變更。2.利息支出部分：其可
      明確歸屬者，得依個別歸屬認列；無法明確歸屬者，如利
      息收入大於利息支出，則全部利息支出得在課稅所得項下
      減除；如利息收入小於利息支出，其利息收支差額應以購
      買有價證券平均動用資金，占全體可運用資金比例作為合
      理歸屬之分攤基礎，計算有價證券出售部分應分攤之利息
      ，不得在課稅所得項下減除。所稱全體可運用資金，包括
      自有資金及借入資金；所稱自有資金，係指淨值總額減除
      固定資產淨額及存出保證金後之餘額；所稱比例計算，採
      月平均餘額計算之。……。」分別經財政部83年2 月8 日
      台財稅第000000000 號、83年11月23日台財稅第00000000
      0 號（以下稱83年函釋）及85年8 月9 日台財稅第000000
      000 號（以下稱85年函釋）函釋在案。上開有關交際費支
      出認列及營業費用之歸屬之函令，係中央財稅主管機關財
      政部基於職權，依上開規定之立法意旨所作成之解釋，因
      屬簡化採認程序，統一認列標準，避免浮濫列報及不當分
      攤，以維繫實質課稅及稅制公平所必要，且未逾越法律規
      定之範圍之目的，亦未增加人民之負擔，自應於所解釋法
      律生效之日起，適用於與此有關之未確定案件。
（二）經查，原告所得實際上分為應稅所得與免稅所得，其交際
      費部分，應以其經營目的分別計算限額，因原告係以有價
      證券買賣為專業之營利事業，其因業務所支付之交際費，
      應按其經營之免稅業務及應稅業務兩部分，分別計算可列
      支交際費限額（例如經紀、承銷、自營等各部門經營業務
      所支付之交際費，均屬可明確歸屬之費用，自應依交際對
      象歸屬於各業務部門項下之營業費用），再據以分攤交際
      費，方能正確計算其證券交易免稅所得，並避免免稅部門
      之相關成本費用歸由應稅部門吸收，致營利事業雙重獲益
      ，造成侵蝕稅源及課稅不公平與不合理之現象；是原核定
      為正確計算免稅所得，依所得稅法第37條及營利事業所得
      稅查核準則第80條暨上開財政部83年函釋、85年函釋，分
      別核算原告非屬免稅業務部分之交際費可列支之限額及出
      售有價證券免稅業務部分交際費可列支之限額，再將超過
      應稅業務部門可列支之交際費限額部分，移由免稅部門核
      認，此係採對業者包括原告最有利之計算方式。亦即，將
      非屬出售有價證券應稅業務部分，讓業者享受全部之交際
      費限額，再將超過應稅業務可列支之交際費限額部分歸屬
      為出售有價證券免稅業務部分之費用，轉自有價證券出售
      收入項下認列，並無違誤。本件被告原核定計算原告非屬
      出售有價證券之應稅業務部分交際費及職工福利可列支之
      限額分別為17,283,841元﹝（計算式：申報營業收入3,77
      0,911,832,306 －出售國內證券收入3,767,246,070,138
      －債券出售利益123,282,615 －營業證券回升利益682,83
      9,235 ）×0.6%+126,000﹞元及4,289,460 元﹝( 申報營
      業收入3,770,911,832,306 －出售國內證券收入3,767,24
      6,070,138 －債券出售利益123,28 2,615－營業證券回升
      利益682,839,235)×0.15% ﹞元，乃選擇對納稅人最有利
      之方式，將非屬出售有價證券之應稅業務部分，享受全部
      之限額，其餘交際費7,761,096 元（申報交際費25,044,9
      37－交際費限額17,283,841）及職工福利21,221,295元（
      申報職工福利25,510,755－職工福利限額4,289,460 ），
      係屬出售有價證券免稅業務部分之費用，扣除自營部門已
      列報交際費602,236 元及職工福利801,828 元，餘交際費
      7,158,860 元及職工福利20,419,467元，轉自有價證券出
      售收入項下認列，並無不合。
（三）營利事業其應稅部分之所得收入應與該部分之費用配合，
      其免稅部分之所得收入亦應與該部分之費用配合，不容混
      淆或不相配合，以符合收入與費用配合原則及量能課稅原
      則。又業務上直接支付之交際應酬費用者，原則上係指營
      利事業與其業務有關而直接支付之交際應酬費用；而不計
      入應稅收入總額者，其業務上直接支付之交際應酬費用自
      不得自應稅收入總額減除之，以符合收入與費用配合原則
      ，與所得稅法第24條及第37條所規定之立法意旨並無違背
      ，亦非增加法律所無之限制，尚與憲法無牴觸。原告主張
      被告對於本件交際費之核定，已違反所得稅法第37條規定
      ，並增加法律所無之限制云云，洵非可取。又綜合證券商
      與一般投資公司之經營方式不同，其經紀部門受託買賣及
      辦理融券業務收取手續費收入、承銷部門承銷證券取得承
      銷業務收入，如證券之報酬、代銷證券手續費收入、承銷
      作業處理費收入、承銷輔導費收入及其他收入、自營部門
      出售營業證券所獲得之利益等，各部門之組織架構及業務
      並非不能區隔，因而各該部門因經營業務所發生之相關費
      用，理應分別歸屬各該部門收支損益項下之營業費用認列
      ，當無疑義。惟管理部門，因無營業收入，其相關費用及
      損益因無法明確歸屬，而按其費用性質，分別依該部門之
      薪資、員工人數或辦公室使用面積等作為合理歸屬之分攤
      基礎。準此，綜合證券商之經紀、承銷及自營等各部門經
      營業務所支付之職工福利費用，自應依其業務對象歸屬各
      業務部門項下之營業費用（屬可明確歸屬之費用，應個別
      歸屬認列），並分別依查核準則第81條規定標準限額列報
      。如准由非所屬部門之管理部門列支，並依業務部門薪資
      、員工人數或辦公室使用面積等作為合理歸屬之分攤基礎
      ，將造成自營部門免稅項目之相關成本費用歸由應稅項目
      吸收，綜合證券商將雙重獲益，不僅有失職工福利限額列
      支之立法原意，並造成侵蝕稅源及課稅不公平之不合理現
      象。是被告以應稅業務收入計算應稅交際費及職工福利限
      額，並就申報超限金額轉列免稅部分之證券交易收入項下
      減除，核無不合（改制前行政法院89年度判字第2069號、
      最高行政法院90年度判字第1893號、90度判字第1607號、
      91年度判字第527號、94年度判字第01210號、95年度判字
      第00240號等判決意旨，亦採相同見解）。至所得稅法第
      37條交際費之列支係以與業務直接有關者為限，即僅限於
      「業務上直接支付」，被告機關以本件原申報於非營業收
      入項下「營業保證金」及「交割結算」之利息收入，係綜
      合證券商依證券商管理規則第9條及第10條規定（詳原處
      分卷0000-0000頁）繳存至保管機構之保證金所產生之孳
      息，其性質尚非屬業務上須直接支付者，不予納入計算應
      稅收入交際費限額之基礎內，尚屬可採，併予指明。
七、綜上論述，原告起訴論旨，並非可採。被告機關96年4 月17
    日財北國稅法一字第0960223528號重審復查決定以證券交易
    所得應多分擔交際費7,158,860 元及職工福利金20,419,467
    元，暨否准將避險部位損失747,290,093 元、權證發行營業
    費用35,724,163元列入權利金收入減項部分，認事用法，核
    無違誤，訴願決定，予以維持，亦無不合，原告徒執前詞，
    訴請撤銷，為無理由，應予駁回。
八、本件判決基礎已經明確，兩造其餘主張或陳述，與判決結果
    無影響，不再一一論述。
九、據上論結，本件原告之訴為無理由，爰依行政訴訟法第98條
    第1 項前段，判決如主文。
中    華    民    國    97    年     7    月    10    日
              台北高等行政法院第六庭
                      審 判 長法  官   林文舟
                              法  官   闕銘富
                              法  官   許瑞助
上為正本係照原本作成。
如不服本判決，應於送達後20日內，向本院提出上訴狀並表明上
訴理由，如於本判決宣示後送達前提起上訴者，應於判決送達後
20日內補提上訴理由書（須按他造人數附繕本）。
中    華    民    國    97    年     7    月    10    日
                              書記官   吳芳靜


司法院資訊處製作；財團法人民間司法改革基金會備份。
